---
title: "Análisis evolución Covid-19 - Chile vs Italia, España, Brasil, Corea del Sur (27/03/2020)"
author: "Claudio Bustos"
date: "27/3/2020"
output: html_document
---

```{r setup, include=FALSE}
source("analisis.R")
knitr::opts_chunk$set(echo = FALSE,warning = FALSE)
library(pander)
datos.pais<-lapply(datos.pais,function(x) {x<-x[x$fecha<=43916,]})
```

**NOTA**: Lo que presento aquí es un ejemplo de como realizar análisis de series de tiempo, usando datos de la evolución total de casos disponible en fuentes públicas en internet. No tiene ninguna validez epidemiológica, ya que eso requería un modelo de la diseminación de la enfermedad. En particular, las predicciones son solo válidas en cuanto no existan cambios en las políticas públicas; si los hay, se esperaría que (ojalá) las predicciones fuesen incorrectas.

* Reportes anteriores: https://github.com/clbustos/analisis_covid19_chile

**Comentario personal** : Muchas gracias a los que se dieron la molestia de participar en el video por FB. La idea es crear un espacio de conversación por el tema, que nos permita entender qué está ocurriendo y por qué es necesario tomar medidas drásticas en el corto plazo.

## Análisis de datos observados

En la serie desde los 250 casos, podemos ver que la trayectoria de Italia sigue su curva de desaceleración, en tanto que España no logra controlar la cantidad de casos. El caso de EEUU es particularmente preocupante, ya que si sigue a esta velocidad el día de mañana fácilmente podría llegar a 100.000.

Chile, si bien controlo su rápido ascenso inicial, no logra una curva de descenso constante como la italiana. Brasil, que presentaba prácticamente una línea recta, lentamente disminuye su tasa de contagios.

```{r}
datos.pais.2<-datos.pais
datos.pais.2[["Chile"]]$pais<-"Z_Chile"
plot.avance.pais(datos.pais.2,predicted = F,min.casos = 250)+theme_bw()+viridis::scale_color_viridis(discrete=TRUE,direction = -1)
```


Ajustando la curva desde los 250 casos, vemos que se ajusta muy bien al comportamiento de Chile en los últimos 8 días, con una tasa de 20.9% diaria, que equivale a duplicar los casos en `r round(log(2)/log(1.209),2)` días. También lo hace con las curvas de EEUU y Brasil.
En cambio, las curvas de España, Italia y Corea del Sur ya muestra el aspecto típico de las curvas de contención. 

```{r}
plot.avance.pais(datos.pais[c("Chile","Brasil","EEUU")],predicted = T,min.casos = 250, span.param = NULL)+facet_wrap(~pais)
plot.avance.pais(datos.pais[c("España","Italia","Corea.del.Sur")],predicted = T,min.casos = 250, span.param = NULL)+facet_wrap(~pais)
```

Después de un tiempo haciendo gráficas, se puede apreciar que un crecimiento sobre el 40% diario se tiende a ver como explosivo, entre 20% y 40% como crecimiento sostenido y bajo 10%, como relativamente controlado. En el caso de todas las series estudiadas, actualmente todas se encuentran en crecimiento sostenido, excepto Corea del Sur que se encuentra muy cerca de la tasa de 1, que indicaría que la enfermedad ya no se sigue expandiendo.


```{r}
plot.tasa.casos(datos.pais,min.casos = 100,span.param = NULL)+
  facet_wrap(~pais)+
  ylim(0.9,2.3)+
    geom_abline(intercept=1.4, slope=0,alpha=0.5,col="darkred")+
  geom_abline(intercept=1.2, slope=0,alpha=0.5,col="orange")+
  geom_abline(intercept=1, slope=0,alpha=0.5,col="darkgreen")+theme_bw()
```


## Predicción

**NOTA**: Se presentan aquí tres metodologías de predicción. Recuerden que corresponden a un ejercicio para mostrar las bondades y dificultades de cada técnica

Para predecir, se ocupan tres técnicas distintas:

* regresión exponencial sobre datos totales: se ajusta la serie a la expresión $y=a * r^t$ usando regresión lineal. Es válida si el proceso no cambia a lo largo del tiempo, por lo que el periodo estudiado debe seleccionarse con cuidado. Se caracteriza porque el intervalo de confianza es constante al transformar los datos a logaritmo. 
* tendencia sobre casos nuevos + AR(1): Se modela la tendencia de los casos nuevos usando regresión exponencial, con regresión cuadrada, más la relación que existe entre dos mediciones contiguas. El error estándar aumenta a lo largo del tiempo, tanto por el error al calcular la tendencia, como por el componente AR(1). El valor medio obtenido es bastante sensible a los cambios en las mediciones finales.
* ARIMA(1,1,0) más deriva: Se ocupa un modelo autorregresivo, con diferenciación y deriva. Esto implica que se asume que los datos tienen una tendencia constante (como el modelo de regresión exponencial), pero se modela la relación que existe entre casos contiguos (como el modelo de tendencia). Tiende a generar modelos menos variables que el de tendencia + AR(1), pero asume que la curva de crecimiento es la misma de toda la serie de datos.

## Predicción Chile y Brasil

Al ajustar el modelo de Chile desde los 250, se aprecia claramente que, de no cambiar el proceso, tendremos más de 6000 casos en una semana. Si seguimos con la tasa actual de crecimiento, comenzaríamos a tener serios problemas en dos o tres semanas más.

```{r}
prediccion<-prediccion.casos(datos.pais[c("Chile","Brasil")],min.casos = 250)
plot( prediccion)
```

Se presentan a continuación las distintas predicciones. Se debe recordar los supuestos de cada modelo para realizar una interpretación adecuada.

```{r,results='asis'}
r<-lapply(prediccion$tar2,function(x) {round(tail(x,7)[,c(1,2,3,4)],2)})
formatear_tablas(r, "Tendencia + AR(1)")
```

```{r,results='asis'}
r<-lapply(prediccion$exp, function(x) {round(tail(x,7)[,c(1,2,3,4)],2)})
formatear_tablas(r, "Exponencial")
```

```{r,results='asis'}
r<-lapply(prediccion$arima,function(x) {round(tail(x,7)[,c(1,2,3,4)],2)})
formatear_tablas(r, "ARIMA(1,1,0) con deriva")
```


## Predicción España e Italia

Para Italia, las curvas ARIMA y de últimos casos se alejan del modelo exponencial total, lo que es claro indicio del efecto de las medidas de mitigación. Por tanto, se utilizará como mínimo para la curva para 5000 casos. Incluso, con este ajuste la curva exponencial no logra ajustarse bien - lo que indica el efecto de las políticas de supresión. 

En el caso de España, pareciera ser que las medidas de mitigación no ha permitido controlar lo suficiente la expansión de la enfermedad. 

En el caso de EEUU, podríamos esperar que no se cumpla la predicción exponencial si se sigue la tendencia de los últimos días, pero las decisiones de la administración hacen dudar de ello.

```{r}
prediccion<-prediccion.casos(datos.pais[c("Italia","España","EEUU")],min.casos = 5000)
plot( prediccion)
```

```{r,results='asis'}
r<-lapply(prediccion$tar2,function(x) {round(tail(x,7)[,c(1,2,3,4)],2)})
formatear_tablas(r, "Tendencia + AR(1)")
```

```{r,results='asis'}
r<-lapply(prediccion$exp, function(x) {round(tail(x,7)[,c(1,2,3,4)],2)})
formatear_tablas(r, "Exponencial")
```


```{r,results='asis'}
r<-lapply(prediccion$arima,function(x) {round(tail(x,7)[,c(1,2,3,4)],2)})
formatear_tablas(r, "ARIMA(1,1,0) con deriva")
```

## Predicción Corea del Sur

En el caso de Corea del Sur, la clara curva de control indica que debemos generar la curva desde los 7500 casos. El pequeño aumento de casos en los últimos días hace que el modelo de tendencia de casos nuevos aparezca con una curva más inclinada que lo que dice el modelo exponencial.



```{r}
prediccion<-prediccion.casos(datos.pais[c("Corea.del.Sur")],min.casos = 7500)
plot( prediccion)
```

```{r,results='asis'}
r<-lapply(prediccion$tar2,function(x) {round(tail(x,7)[,c(1,2,3,4)],2)})
formatear_tablas(r, "Tendencia + AR(1)")
```

```{r,results='asis'}
r<-lapply(prediccion$exp, function(x) {round(tail(x,7)[,c(1,2,3,4)],2)})
formatear_tablas(r, "Exponencial")
```


```{r,results='asis'}
r<-lapply(prediccion$arima,function(x) {round(tail(x,7)[,c(1,2,3,4)],2)})
formatear_tablas(r, "ARIMA(1,1,0) con deriva")
```

Fuentes de información:

* Chile: https://www.minsal.cl/nuevo-coronavirus-2019-ncov/casos-confirmados-en-chile-covid-19/.
* Otros países: https://www.worldometers.info/coronavirus/#countries
