---
title: "Análisis evolución Covid-19 para regiones de Chile (25/03/2020)"
author: "Claudio Bustos"
date: "25/3/2020"
output: html_document
---

```{r setup, include=FALSE}
source("analisis_regiones_chile.R")
knitr::opts_chunk$set(echo = FALSE,warning = FALSE)
library(pander)
datos.pais<-lapply(datos.pais,function(x) {x<-x[x$fecha<=43914,]})
```

**NOTA**: Lo que presento aquí es un ejemplo de como realizar análisis de series de tiempo, usando datos de la evolución total de casos disponible en fuentes públicas en internet. No tiene ninguna validez epidemiológica, ya que eso requería un modelo de la diseminación de la enfermedad. En particular, las predicciones son solo válidas en cuanto no existan cambios en las políticas públicas; si los hay, se esperaría que (ojalá) las predicciones fuesen incorrectas.


* Reportes anteriores: https://github.com/clbustos/analisis_covid19_chile 

## Análisis de datos observados

Se utiliza una escala logarítmica, que permite mejor apreciar las tendencias en los casos totales, además de partir en todos las regiones con al menos 10 casos. Araucanía presenta una progresión muy rápida, que podemos asumir se debe al rastreo de casos del episodio de la Seremi. Ñuble aparece con una clara curva descendente, en tanto que la Región del Biobío sigue una curva muy similar a Santiago. En Santiago se aprecia clarament el efecto de las medidas de contención en los últimos 6 días, con un pequeño repunte al día de hoy. 

```{r}
plot.avance.pais(datos.pais,predicted = F,min.casos = 10,span.param = 0.7)
```


Ayer señalábmos que podemos distinguir dos grupos de regiones, las de rápido crecimiento  rápido (Araucanía, Metropolitana, Biobío, Ñuble, Valparaíso) y las de crecimiento lento, como Maule y Los Lagos. Resulta muy preocupante el caso de la Araucanía, con su duplicación de casos cada `r round(log(2)/log(1.488),2)` días.

```{r}
plot.avance.pais(datos.pais[c("Araucanía","Metropolitana","Biobío","Ñuble","Valparaíso")],predicted = T,min.casos = 10, span.param = NULL)+facet_wrap(~pais)+scale_y_continuous(limits=c(NA,1000),trans="log10")
  plot.avance.pais(datos.pais[c("Maule","Los.Lagos")],predicted = T,min.casos = 10, span.param = NULL)+facet_wrap(~pais)+scale_y_continuous(limits=c(NA,1000),trans="log10")
```

Graficando la tasa de nuevos casos usando media móvil con ventana de 3 días, se aprecia mejor el control que se ha realizado en Maule y Ñuble, así como el aumento en los casos de Valparaíso, Metropolitana y Biobío.

```{r}
plot.tasa.casos(datos.pais,span.param = NULL)+facet_wrap(~pais)
```


## Predicción

**NOTA**: Se presentan aquí tres metodologías de predicción. Recuerden que corresponden a un ejercicio para mostrar las bondades y dificultades de cada técnica

Para predecir, se ocupan tres técnicas distintas:

* regresión exponencial sobre datos totales: se ajusta la serie a la expresión $y=a * r^t$ usando regresión lineal. Es válida si el proceso no cambia a lo largo del tiempo. Se caracteriza porque el intervalo de confianza es constante al transformar los datos a logaritmo. 
* tendencia sobre casos nuevos + AR(1): Se modela la tendencia de los casos nuevos usando regresión exponencial, más la relación que existe entre dos mediciones contiguas. El error estándar aumenta de manera importante a lo largo del tiempo, tanto por el error al calcular la tendencia, como por el componente AR(1). El valor medio obtenido es bastante sensible a los cambios en las mediciones finales.
* ARIMA(1,1,0) más deriva: Se ocupa un modelo autorregresivo, con diferenciación y deriva. Esto implica que se asume que los datos tienen una tendencia constante (como el modelo de regresión exponencial), y pero se modela la relación que existe entre casos contiguos (como el modelo de tendencia). Tiende a generar modelos menos variables que el de tendencia + AR(1), pero asume que la curva de crecimiento es la misma de toda la serie de datos.


## Predicción Metropolitana, Ñuble,  Maule y Los Lagos


Analizamos en primer lugar las curvas de la Región Metropolitana, Ñuble, Maule y los Lagos, porque sus predicciones son más estables. La predicción de tendencia reciente es bastante optimista para la Región Metropolitana, Maule y Ñuble, en tanto que se espera un aumento sostenido, aunque de menor relevancia, en los Lagos.

```{r}
prediccion<-prediccion.casos(datos.pais[c("Metropolitana","Ñuble","Maule","Los.Lagos")],min.casos = 1)
plot( prediccion)
```

Se presentan a continuación las distintas predicciones. Se debe recordar los supuestos de cada modelo para realizar una interpretación adecuada.

```{r,results='asis'}
r<-lapply(prediccion$tar1,function(x) {round(tail(x,7)[,c(1,2,3,4)],2)})
formatear_tablas(r, "Tendencia + AR(1)")
```

```{r,results='asis'}
r<-lapply(prediccion$exp, function(x) {round(tail(x,7)[,c(1,2,3,4)],2)})
formatear_tablas(r, "Exponencial")
```

```{r,results='asis'}
r<-lapply(prediccion$arima,function(x) {round(tail(x,7)[,c(1,2,3,4)],2)})
formatear_tablas(r, "ARIMA(1,1,0) con deriva")
```


## Predicción Biobío, Araucanía y Valparaíso

En el caso de Biobío, el aumento de casos en los últimos días genera una curva de tendencia más fuerte que la exponencial, lo que caracteriza al descubrimiento de nuevos focos. En cambio, Araucanía y Valparaíso muestran una curva AR en disminución, que refleja la menor proporción de casos descubiertas en los últimos días. 

```{r}
prediccion<-prediccion.casos(datos.pais[c("Biobío","Araucanía","Valparaíso")],min.casos=1)
plot( prediccion)
```

```{r,results='asis'}
r<-lapply(prediccion$tar1,function(x) {round(tail(x,7)[,c(1,2,3,4)],2)})
formatear_tablas(r, "Tendencia + AR(1)")
```

```{r,results='asis'}
r<-lapply(prediccion$exp, function(x) {round(tail(x,7)[,c(1,2,3,4)],2)})
formatear_tablas(r, "Exponencial")
```


```{r,results='asis'}
r<-lapply(prediccion$arima,function(x) {round(tail(x,7)[,c(1,2,3,4)],2)})
formatear_tablas(r, "ARIMA(1,1,0) con deriva")
```


**Fuentes de información**:
Principalmente, se utilizó el reporte diario del [MINSAL](https://www.minsal.cl/nuevo-coronavirus-2019-ncov/casos-confirmados-en-chile-covid-19/), usando [Wayback machine](https://archive.org/web/) para recopilar la información ya no disponible.

