---
title: "Análisis evolución Covid-19 para regiones de Chile (24/03/2020)"
author: "Claudio Bustos"
date: "24/3/2020"
output: html_document
---

```{r setup, include=FALSE}
source("analisis_regiones_chile.R")
knitr::opts_chunk$set(echo = FALSE,warning = FALSE)
library(pander)
datos.pais<-lapply(datos.pais,function(x) {x<-x[x$fecha<=43914,]})
```

**NOTA**: Lo que presento aquí es un ejemplo de como realizar análisis de series de tiempo, usando datos de la evolución total de casos disponible en fuentes públicas en internet. No tiene ninguna validez epidemiológica, ya que eso requería un modelo de la diseminación de la enfermedad. En particular, las predicciones son solo válidas en cuanto no existan cambios en las políticas públicas; si los hay, se esperaría que (ojalá) las predicciones fuesen incorrectas.

## Análisis de datos observados

Se utiliza una escala logarítmica, que permite mejor apreciar las tendencias en los casos totales, además de partir en todos las regiones con al menos 10 casos. El día de hoy aparece la región de Valparaíso, lamentablemente. Si ocupamos la región Metropolitana como referencia, la región de la Araucanía presenta una progresión más acelerada, al igual que Ñuble, la cual aparece en los últimos días como contenida. Preocupa Biobío, que presenta un perfil similar a Santiago. Con ritmos menores se cnuentran Maule y Los Lagos. 

```{r}
plot.avance.pais(datos.pais,predicted = F,min.casos = 10,span.param = 0.7)
```


Ya se comienzan a distinguir dos grupos de regiones, las de rápido crecimiento  (Araucanía, Metropolitana, Biobío, Ñuble) y las de crecimiento lento, como Valparaíso, Maule y Los Lagos. Resulta muy preocupante el caso de la Araucanía, con su duplicación de casos cada `r round(log(2)/log(1.569),2)` días.

```{r}
plot.avance.pais(datos.pais[c("Araucanía","Metropolitana","Biobío","Ñuble")],predicted = T,min.casos = 10, span.param = NULL)+facet_wrap(~pais)
  plot.avance.pais(datos.pais[c("Valparaíso","Maule","Los.Lagos")],predicted = T,min.casos = 10, span.param = NULL)+facet_wrap(~pais)
```

Graficando la tasa de nuevos casos usando media móvil con ventana de 3 días, se puede apreciar mejor el control de la situación la Metropolitana, Maule y Ñuble. Biobío y Araucanía presentan tasas estables, que semejan a las de la Metropolitana en un inicio y en el peak de registro de casos, respectivamente.

```{r}
plot.tasa.casos(datos.pais,span.param = NULL)+facet_wrap(~pais)
```


## Predicción

**NOTA**: Se presentan aquí tres metodologías de predicción. Recuerden que corresponden a un ejercicio para mostrar las bondades y dificultades de cada técnica

Para predecir, se ocupan tres técnicas distintas:

* regresión exponencial sobre datos totales: se ajusta la serie a la expresión $y=a * r^t$ usando regresión lineal. Es válida si el proceso no cambia a lo largo del tiempo. Se caracteriza porque el intervalo de confianza es constante al transformar los datos a logaritmo. 
* tendencia sobre casos nuevos + AR(1): Se modela la tendencia de los casos nuevos usando regresión exponencial, más la relación que existe entre dos mediciones contiguas. El error estándar aumenta de manera importante a lo largo del tiempo, tanto por el error al calcular la tendencia, como por el componente AR(1). El valor medio obtenido es bastante sensible a los cambios en las mediciones finales.
* ARIMA(1,1,0) más deriva: Se ocupa un modelo autorregresivo, con diferenciación y deriva. Esto implica que se asume que los datos tienen una tendencia constante (como el modelo de regresión exponencial), y pero se modela la relación que existe entre casos contiguos (como el modelo de tendencia). Tiende a generar modelos menos variables que el de tendencia + AR(1), pero asume que la curva de crecimiento es la misma de toda la serie de datos.


## Predicción Metropolitana, Ñuble,  Maule y Los Lagos


Analizamos en primer lugar las curvas de la Región Metropolitana, Ñuble, Maule y los Lagos, porque sus predicciones son más estables. La predicción de tendencia reciente es bastante optimista para la Región Metropolitana y Ñuble, en tanto que se espera un aumento sostenido, aunque de menor relevancia, en los Lagos y Maule.

```{r}
prediccion<-prediccion.casos(datos.pais[c("Metropolitana","Ñuble","Maule","Los.Lagos")],min.casos = 1)
plot( prediccion)
```

Se presentan a continuación las distintas predicciones. Se debe recordar los supuestos de cada modelo para realizar una interpretación adecuada.

```{r,results='asis'}
r<-lapply(prediccion$tar1,function(x) {round(tail(x,7)[,c(1,2,3,4)],2)})
formatear_tablas(r, "Tendencia + AR(1)")
```

```{r,results='asis'}
r<-lapply(prediccion$exp, function(x) {round(tail(x,7)[,c(1,2,3,4)],2)})
formatear_tablas(r, "Exponencial")
```

```{r,results='asis'}
r<-lapply(prediccion$arima,function(x) {round(tail(x,7)[,c(1,2,3,4)],2)})
formatear_tablas(r, "ARIMA(1,1,0) con deriva")
```


## Predicción Biobío, Araucanía y Valparaíso

En el caso de Biobío, el aumento fuerte de casos en los últimos días genera una curva de tendencia tipo exponencial, que se observa en progresiones sin mucho control, a diferencia de lo que ocurre en Araucanía y Valparaíso, donde la tendencia reciente indicaría una progresiva disminución en el número de casos nuevos, distinto a lo que indica la tendencia de la curva general.

```{r}
prediccion<-prediccion.casos(datos.pais[c("Biobío","Araucanía","Valparaíso")],min.casos=1)
plot( prediccion)
```

```{r,results='asis'}
r<-lapply(prediccion$tar1,function(x) {round(tail(x,7)[,c(1,2,3,4)],2)})
formatear_tablas(r, "Tendencia + AR(1)")
```

```{r,results='asis'}
r<-lapply(prediccion$exp, function(x) {round(tail(x,7)[,c(1,2,3,4)],2)})
formatear_tablas(r, "Exponencial")
```


```{r,results='asis'}
r<-lapply(prediccion$arima,function(x) {round(tail(x,7)[,c(1,2,3,4)],2)})
formatear_tablas(r, "ARIMA(1,1,0) con deriva")
```


**Fuentes de información**:
Principalmente, se utilizó el reporte diario del [MINSAL](https://www.minsal.cl/nuevo-coronavirus-2019-ncov/casos-confirmados-en-chile-covid-19/), usando [Wayback machine](https://archive.org/web/) para recopilar la información ya no disponible.

