---
title: "Análisis evolución Covid-19 Chile casos y decesos (08/04/2020)"
author: "Claudio Bustos"
date: "08/4/2020"
output: html_document
---

```{r setup, include=FALSE}
source("analisis_2.R")
options(scipen=9000) # Idea de taturrion
knitr::opts_chunk$set(echo = FALSE,warning = FALSE)
library(pander)
datos.casos<-lapply(datos.casos,function(x) {x<-x[x$fecha<=43928,]})
datos.decesos<-lapply(datos.decesos,function(x) {x<-x[x$fecha<=43928,]})


# Elimino la serie de decesos sin casos

for(i in names(datos.decesos)) {
  if(tail(datos.decesos[[i]],1)$casos<2) {
    datos.decesos[[i]]<-NULL
  }
}

# Idea de varios del reddit
# Paleta de https://medialab.github.io/iwanthue/
cat.colores<-c(
"#9a76f1",
"#79de48",
"#de59df",
"#d6dd44",
"#728de8",
"#72af43",
"#f1478f",
"#81e792",
"#c785db",
"#51ae72",
"#ed6437",
"#50e0c9",
"#e5716f",
"#4a9de3",
"#d7933e",
"#e07ab1",
"#c0b85b"
)
names(cat.colores)<-names(datos.casos)
cat.colores["total"]<-"blue"
paleta<-scale_colour_manual(values=cat.colores)
```

* Reportes anteriores: https://github.com/clbustos/analisis_covid19_chile



## Análisis de casos


La serie de casos se hace hace partir de los 5 casos, para facilitar la comparación desde un punto de un punto de partida común, ya que la aparición de los primeros casos siempre es un tanto errática. Como se señaló ayer, la serie de datos total tiene un patrón en 4 fases, las dos primeras de ascenso prácticamente exponencial (días 0 a 10, y 10 a 14), una también exponencial con menor tasa (14-20) y la actual, con un patrón de desaceleración constante que simila a una progresión lineal, que se mantiene. 

Si observamos las curvas por regiones, podemos ver que el patrón exponencial se mantiene al menos la última semana para Antofagasta, Arima y Parinacota, Magallanes, Maule, Ñuble y Valparaíso.


```{r}
plot.avance.pais(datos.casos,predicted = F,min.casos = 5)+guides(color=guide_legend("Región"))+theme_bw()+paleta
plot.avance.pais(datos.casos,predicted = F,min.casos = 5,span.param = 0.7)+guides(color=guide_legend("Región"))+facet_wrap(~pais)+paleta+theme_bw()
```

Si observamos la proporción de casos nuevos por región, observamos que Arica y Parinacota se encuentraba en una fase de expansión muy brusca, que ya se estaría controlando. En todas las otras regiones se encuentra el patrón esperado de disminución diaria de casos por día al menos en los últimos 3 días, con diversos niveles de avance, excepto en Atacama. 

```{r}
plot.tasa.casos(datos.casos,span.param = NULL)+facet_wrap(~pais)+geom_abline(slope=0,intercept=1,col="darkgreen",alpha=0.5)+geom_abline(slope=0,intercept=1.2,col="yellow",alpha=0.5)+geom_abline(slope=0,intercept=1.4,col="red",alpha=0.5)+guides(color=guide_legend("Región"))+theme_bw()+paleta
```

En el  gráfico FSDG, donde se observa la diferencia diaria en tasas, lo ideal que los valores se encuentran bajo 1, ya que indica que la tasa disminuye a un ritmo acelerado. Es muy común que durante los primeros días existan fuertes oscilaciones cercanos al uno, debido a que con pocos casos la tasa aumenta o disminuye mucho, para luego estabilizarse cerca del 1. Este patrón ya es claro en la Metropolitana, total y Ñuble, pero en el resto de las regiones se siguen observando oscilaciones importantes.


```{r}
plot.tasa.casos(datos.casos,span.param = NULL, derivada.2 = TRUE)+facet_wrap(~pais)+geom_abline(slope=0,intercept=1,col="darkgreen",alpha=0.5)+guides(color=guide_legend("Región"))
```

### Predicción para serie total

A partir del análisis del resultado del algoritmo de la última semana, para la predicción total se recorta la serie  a partir de lo 50 casos. 

Hemos eliminado la serie exponencial, ya que se aleja mucho del patrón observado. Agregamos una serie de tendencia + AR(4), ya que al observar los residuos del modelo T+AR(1) veamos autocorrelaciones a 3 y 4 días plazo.

Se puede observar que la predicción de tendencia + AR(4) es un tanto más pesimista que la T+AR(1), con 200 casos más predichos para 7 días más.  


```{r}
prediccion<-prediccion.casos(datos.casos["total"],min.casos = 50, modelos = c("arima","tar2","tar4"))
plot( prediccion)+guides(color=guide_legend("Modelo"))+theme(legend.position="bottom", legend.direction = "vertical")
```



```{r,results='asis'}
r<-lapply(prediccion$tar4,function(x) {round(tail(x,7)[,c(1,2,3,4)],2)})
formatear_tablas(r, "Casos nuevos: tendencia + AR(4)")
```

```{r,results='asis'}
r<-lapply(prediccion$tar2,function(x) {round(tail(x,7)[,c(1,2,3,4)],2)})
formatear_tablas(r, "Casos nuevos: tendencia + AR(1)")
```



```{r,results='asis'}
r<-lapply(prediccion$arima,function(x) {round(tail(x,7)[,c(1,2,3,4)],2)})
formatear_tablas(r, "ARIMA(1,1,0) con deriva")
```

###  Predicciones para serie total usando predicción por regiones.

Otro modelo posible de análisis es usar la suma de las predicciones parciales por región. No he calculado los intervalos de confianza, porque para que sean adecuados debería considerar la covarianza entre las series de las distintas regiones.

El modelo T+AR(1) en 7 días predice 7506 vs 7263 de la serie total para AR(1) y 7401 de AR(4). Se debe comprobar en los próximos días si este ajuste del modelo T+AR(4) resulta adecuado.

```{r}

min.corte<-list(
  "Arica.y.Parinacota"=10,
  "Tarapacá"=10,
  "Antofagasta"=10,
  "Atacama"=2,
  "Coquimbo"=10,
  "Valparaíso"=10,
  "Metropolitana"=50,
  "O’Higgins"=10,
  "Maule"=10,
  "Ñuble"=20,   
  "Biobío"=10,
  "Araucanía"=10,
  "Los.Ríos"=20,
  "Los.Lagos"=20,
  "Aysén"=2,
  "Magallanes"=10)
ndatos.pais<-names(min.corte)
names(ndatos.pais)<-ndatos.pais
pred1<-lapply(ndatos.pais,function(nr) {
  #print(nr)
  mc<-min.corte[[nr]]
  x<-prediccion.casos(datos.casos[(nr)],min.casos = mc,n.ahead = 7, modelos = c("arima","tar2"))
  x$tar1<-NULL
  x2<-lapply(x,function(xx.0) {xx<-tail(xx.0[[1]],7);xx[,1]<-1:7;xx})
  do.call(rbind,x2)
})

salida.pred<-do.call(rbind, pred1)
suma.pred<-aggregate(salida.pred$casos,list(dia=salida.pred$dia, tipo=salida.pred$tipo), sum)


sec.basica<-rbind(data.frame(
  dia=xlsx.casos$dia,
  tipo="observado",
  casos=xlsx.casos$total
), data.frame(
  dia=tail(xlsx.casos$dia,1)+suma.pred$dia,
  tipo=suma.pred$tipo,
  casos=suma.pred$x
))
ggplot(sec.basica, aes(x=dia,y=casos, color=tipo))+geom_line()+scale_y_continuous(trans="log10")
```

```{r, results='asis'}
pandoc.table(sec.basica)
```



### Predicción por regiones


Hemos modificado el algoritmo para iniciar desde 3 casos en cada Región . Esto permite hacer que las predicciones se acerquen entre sí, siendo optimistas en T+AR(1), siendo bastante pesimistas  para Aysén y  Arica y Parinacota.

```{r}
prediccion<-prediccion.casos(datos.casos[setdiff(names(datos.casos),"total")],min.casos = 3,modelos=c("tar2","arima"))
plot( prediccion)+guides(color=guide_legend("Modelo"))+theme(legend.position="bottom", legend.direction = "vertical")
```

Las tablas por regiones se incluye en el Anexo I

## Decesos

Si observamos la serie de decesos por Región a partir del segundo caso, podemos observar que presentan un patrón muy particular, dependiendo de la zona. Destaca el número creciente y rápido de decesos en la Araucanía, así como el estancamiento de la Metropolitana en la primera etapa, para un aumento similar a la araucanía tras el segundo caso.

```{r serie decesos}
plot.avance.pais(datos.decesos,predicted = F,min.casos = 2,span.param = NULL) +guides(color=guide_legend("Región"))+theme_bw()+paleta+geom_line(alpha=0.6)
```



**Fuentes de información**:
Principalmente, se utilizó el reporte diario del [MINSAL](https://www.minsal.cl/nuevo-coronavirus-2019-ncov/casos-confirmados-en-chile-covid-19/), usando [Wayback machine](https://archive.org/web/) para recopilar la información ya no disponible.

## Anexo I: Predicciones por región


```{r,results='asis'}
prediccion<-prediccion.casos(datos.casos[setdiff(names(datos.casos),"total")],min.casos = 3, modelos=c("tar2","arima"))
r<-lapply(prediccion$tar2,function(x) {round(tail(x,7)[,c(1,2,3,4)],2)})
formatear_tablas(r, "Casos nuevos: tendencia + AR(1)")
```

```{r,results='asis'}
r<-lapply(prediccion$arima,function(x) {round(tail(x,7)[,c(1,2,3,4)],2)})
formatear_tablas(r, "ARIMA(1,1,0) con deriva")
```

