---
title: "Análisis evolución Covid-19 Chile casos y decesos (17/04/2020)"
author: "Claudio Bustos"
date: "17/4/2020"
output: html_document
---

```{r setup, include=FALSE}
source("analisis_2.R")
options(scipen=9000) # Idea de taturrion
knitr::opts_chunk$set(echo = FALSE,warning = FALSE)
library(pander)
library(ggrepel)
f.comp<-43935
f.actual<-43937
datos.casos.comp<-lapply(datos.casos.total,function(x) {x<-x[x$fecha<=f.comp,]})
datos.casos<-lapply(datos.casos.total,function(x) {x<-x[x$fecha<=f.actual,]})
datos.decesos<-lapply(datos.decesos.total,function(x) {x<-x[x$fecha<=f.actual,]})


# Elimino la serie de decesos sin casos

for(i in names(datos.decesos)) {
  if(tail(datos.decesos[[i]],1)$casos<2) {
    datos.decesos[[i]]<-NULL
  }
}

# Idea de varios del reddit
# Paleta de https://medialab.github.io/iwanthue/


cat.colores<-c('Arica.y.Parinacota'='#ff3333' , 
                  'Tarapacá'="#aa3333" ,
                  'Antofagasta'="#aa5599" ,
                  'Atacama'="#ffbb66" , 
                  'Coquimbo'="#ee6633" ,
                  'Valparaíso'="#d6dd44" , 
                  'Metropolitana'="#777799" , 
                  'O’Higgins'="#aaeeaa" , 
                  'Maule'="#55ffaa" ,
                  'Ñuble'="#50e0c9" ,
                  'Biobío'= "#4499ee", 
                  'Araucanía'= "#51ae72", 
                  'Los.Ríos'="#9900ff" , 
                  'Los.Lagos'="#9999ff" , 
                  'Aysén'="#6666dd" , 
                  'Magallanes'="#0000aa" , 'total'="000033")
paleta<-scale_colour_manual(values=cat.colores)





```

* Reportes anteriores: https://github.com/clbustos/analisis_covid19_chile


## Análisis de series de casos


La serie de casos se hace hace partir de los 25 casos, excepto para Atacama y Aysén - donde no hay casos nuevos en los últimos días, para facilitar la comparación desde un punto de un punto de partida común. 

Se puede apreciar que la serie total matiene un ritmo estable. En la Metropolitana, Maule y Valparaíso se observan aceleraciones de la curva. En Biobío y Araucanía, la tendencia de desacelerar los casos parece haberse revertido.



```{r, warning=FALSE}

plot.avance.pais(datos.casos[c('Arica.y.Parinacota','Tarapacá','Antofagasta','Coquimbo','Valparaíso','Metropolitana','O’Higgins','Maule','Ñuble','Biobío','Araucanía','Los.Ríos','Los.Lagos','Magallanes','total')],predicted = F,min.casos = 25)+guides(color=guide_legend("Región"))+theme_bw()+paleta

plot.avance.pais(datos.casos[c('Atacama', 'Aysén','total')],predicted = F,min.casos = 5)+guides(color=guide_legend("Región"))+theme_bw()+paleta
```


La serie por región se hace partir de los 5 primeros casos.
```{r}
plot.avance.pais(datos.casos,predicted = F,min.casos = 5,span.param = 0.7, con.etiqueta = FALSE)+guides(color=guide_legend("Región"))+facet_wrap(~pais)+paleta+theme_bw()
```


Con respecto a la cantidad de casos por día vs los del día previo, se puede ver como Maule, Valparaíso y en menor medida Biobío, Magallanes y Los Lagos han comenzado nuevamente con procesos de aceleración. 
```{r}
plot.tasa.casos(datos.casos, span.param = NULL)+facet_wrap(~pais) + geom_abline(slope=0,intercept=1,col="darkgreen",alpha=0.5) + geom_abline(slope=0,intercept=1.2,col="yellow",alpha=0.5)+geom_abline(slope=0,intercept=1.4,col="red",alpha=0.5)+guides(color=guide_legend("Región"))+theme_bw()+paleta
```

En la serie de tasas de casos nuevos, se aprecia más claramente el crecimiento de Valparaíso, Metropolitana, Ñuble, Biobío y Los Lagos, así como el de la tasa total.

```{r}
plot.tasa.casos(datos.casos[c("Valparaíso","Metropolitana","Ñuble","Biobío","Araucanía","Los.Ríos","Los.Lagos", "total")], span.param = NULL, casos.nuevos = T,ventana = 5)+facet_wrap(~pais)+guides(color=guide_legend("Región"))+ geom_abline(slope=0,intercept=1,col="darkgreen",alpha=0.5) +theme_bw()+paleta
```

En el caso de Maule, se presenta una caída abrupta de los casos durante 3 días, lo que hace difícil la lectura del gráfico. Por tanto, usaremos una ventana de 3 días. Haciendo esto, podemos observar un incremento muy alto de los casos nuevos en los últimos 4 días.

```{r}
plot.tasa.casos(datos.casos["Maule"], span.param = NULL, casos.nuevos = T,ventana = 3)+facet_wrap(~pais)+guides(color=guide_legend("Región"))+ geom_abline(slope=0,intercept=1,col="darkgreen",alpha=0.5) +theme_bw()+paleta
```

## Predicción

### Predicción para serie total

Recordemos que la regresión exponencial se eliminó, porque ya no calza con la serie total. El informe de la semana pasada mostró una subestimación constante de los modelos AR(1) + AR(4), y sobreestimación (lo que sabíamos), del modelo ARIMA.  . Este último modelo se eliminará, ya que si bien los intervalos de confianza se cumplen, siempre sobreestima. A partir del análisis del resultado del algoritmo de la última semana, para la predicción total se recorta la serie  a partir de lo 50 casos. 

* tendencia sobre casos nuevos + AR(1) y sobre AR(4): Se modela la tendencia de los casos nuevos usando regresión exponencial, con regresión cuadradática, más la relación que existe entre mediciones contiguas. Se prueban dos modelos, uno que considera la relación solo entre cada tiempo y el anterior, AR(1), y un modelo más a largo plazo, que considera periodos de 4 días consecutivos, AR(4) . El error estándar aumenta a lo largo del tiempo, tanto por el error al calcular la tendencia, como por el componente autorregresivo. El valor medio obtenido es bastante sensible a los cambios en las mediciones finales.
* Modelo lineal cuadrático: Un modelo muy sencillo es modelar los casos totales con $ y= \alpha + \beta_1 * dia + \beta_2 * dia^2$, usando autocorrelación AR(2). Si bien en las pruebas muestra tener un intervalo de confianza malo y sobreestimar, tiende a tener menor error cuadrático.

Si observamos la predicción a un  `r f.actual-f.comp` día plazo, podemos ver que nuevamente todos los modelos subestimaron, pero en todos se cumple el intervalo de confianza. El modelo cuadrático entre la predicción más cercana al valor real. 

```{r,results='asis'}
obs.hoy<-data.frame(casos=tail(datos.casos$total$casos,1), li=NA,ls=NA)
prediccion.comp<-t(sapply(
  prediccion.casos(datos.casos.comp["total"],min.casos = 50, modelos = c("cuad","tar2","tar4"), n.ahead=f.actual-f.comp), function(x) {
  as.numeric(tail(x$total,1)[,c("casos","li","ls")])
})
)
colnames(prediccion.comp)<-c("casos","li","ls")
out<-rbind(obs.hoy, prediccion.comp)
rownames(out)<-c("Observado","General: Cuadrático + AR(2)", "Casos nuevos : Tendencia + AR(1)", "Casos nuevos: Tendencia + AR(4)")
pandoc.table(out)
```


Podemos ver que el modelo AR(1) tiende a ser más pesimista que el AR(4). El modelo cuadrático es aun más pesimista. Siguiendo la tendencia de los últimos días, el resultado incluso debería ser superior al cuadrático, ya que las curvas se están acelerando y los modelos AR no están logrando todavía captar ese ascenso. Se esperaría, por tanto, más de 13110 casos en una semana.
```{r}
prediccion<-prediccion.casos(datos.casos["total"],min.casos = 50, modelos = c("tar2","tar4","cuad"))
plot( prediccion)+guides(color=guide_legend("Modelo"))+theme(legend.position="bottom", legend.direction = "vertical")+scale_y_continuous(trans="log10",limits = c(6000,12000))+xlim(35,55)
```


```{r,results='asis'}
r<-lapply(prediccion$tar4,function(x) {round(tail(x,7)[,c(1,2,3,4)],2)})
formatear_tablas(r, "Casos nuevos: tendencia + AR(4)")
```

```{r,results='asis'}
r<-lapply(prediccion$tar2,function(x) {round(tail(x,7)[,c(1,2,3,4)],2)})
formatear_tablas(r, "Casos nuevos: tendencia + AR(1)")
```

```{r,results='asis'}
r<-lapply(prediccion$cuad,function(x) {round(tail(x,7)[,c(1,2,3,4)],2)})
formatear_tablas(r, "General: Modelo cuadrático")
```

###  Predicciones para serie total usando predicción por regiones.

Otro modelo posible de análisis es usar la suma de las predicciones parciales por región. No he calculado los intervalos de confianza, porque para que sean adecuados debería considerar la covarianza entre las series de las distintas regiones.

El modelo basado en AR(1) - no se pudo calcular por hoy cuadrático - muestra un total de 12265 en una semana. 

```{r}

min.corte<-list(
  "Arica.y.Parinacota"=10,
  "Tarapacá"=10,
  "Antofagasta"=10,
  "Atacama"=2,
  "Coquimbo"=10,
  "Valparaíso"=10,
  "Metropolitana"=50,
  "O’Higgins"=10,
  "Maule"=10,
  "Ñuble"=20,   
  "Biobío"=10,
  "Araucanía"=10,
  "Los.Ríos"=20,
  "Los.Lagos"=20,
  "Aysén"=2,
  "Magallanes"=10)
ndatos.pais<-names(min.corte)
names(ndatos.pais)<-ndatos.pais
pred1<-lapply(ndatos.pais,function(nr) {
  #print(nr)
  mc<-min.corte[[nr]]
  x<-prediccion.casos(datos.casos[(nr)],min.casos = mc,n.ahead = 7, modelos = c("tar2"))
  x$tar1<-NULL
  x2<-lapply(x,function(xx.0) {xx<-tail(xx.0[[1]],7);xx[,1]<-1:7;xx})
  do.call(rbind,x2)
})

salida.pred<-do.call(rbind, pred1)
suma.pred<-aggregate(salida.pred$casos,list(dia=salida.pred$dia, tipo=salida.pred$tipo), sum)


sec.basica<-rbind(data.frame(
  dia=xlsx.casos$dia,
  tipo="observado",
  casos=xlsx.casos$total
), data.frame(
  dia=tail(xlsx.casos$dia,1)+suma.pred$dia,
  tipo=suma.pred$tipo,
  casos=suma.pred$x
))
ggplot(sec.basica, aes(x=dia,y=casos, color=tipo))+geom_point()+geom_line()+scale_y_continuous(trans="log10", limits=c(8000,13000),breaks = seq(8000,15000,1000))+xlim(40,55)
```

```{r, results='asis'}
pandoc.table(sec.basica)
```



### Predicción por regiones

Eliminaremos la predicción de Atacama y Aysén, que presentan tasas estabilizadas.
Recordemos que el algoritmo inicia desde 10 casos en cada Región. 

```{r}
prediccion<-prediccion.casos(datos.casos[setdiff(names(datos.casos),c("total","Atacama","Aysén","Maule"))],min.casos = 10,modelos=c("tar2","cuad"))
plot( prediccion)+guides(color=guide_legend("Modelo"))+theme(legend.position="bottom", legend.direction = "vertical")+xlim(35,55)
```

Presentamos aparte la predicción para Maule, ya que el modelo cuadrático no pudo ajustarse bien para esta región.
```{r}
prediccion<-prediccion.casos(datos.casos["Maule"],min.casos = 10,modelos=c("tar2","tar4"))
plot( prediccion)+guides(color=guide_legend("Modelo"))+theme(legend.position="bottom", legend.direction = "vertical")
```

Las tablas por regiones se incluye en el Anexo I

## Decesos

Si observamos la serie total de decesos, vemos que en los últimos tres día ha aumentado la tasa. Este mismo fenómeno se aprecia en  Araucanía y Ñuble.

```{r serie decesos}
plot.avance.pais(datos.decesos,predicted = F,min.casos = 2,span.param = NULL) +guides(color=guide_legend("Región"))+theme_bw()+paleta+geom_line(alpha=0.6,size=1.5)
```



**Fuentes de información**:
Principalmente, se utilizó el reporte diario del [MINSAL](https://www.minsal.cl/nuevo-coronavirus-2019-ncov/casos-confirmados-en-chile-covid-19/), usando [Wayback machine](https://archive.org/web/) para recopilar la información ya no disponible.

## Anexo I: Predicciones por región


```{r,results='asis'}
prediccion<-prediccion.casos(datos.casos[setdiff(names(datos.casos),c("Aysén","total","Atacama","Maule"))],min.casos = 10, modelos=c("tar2","cuad"))
r<-lapply(prediccion$tar2,function(x) {round(tail(x,7)[,c(1,2,3,4)],2)})
formatear_tablas(r, "Casos nuevos: tendencia + AR(1)")
```

```{r,results='asis'}
r<-lapply(prediccion$cuad,function(x) {round(tail(x,7)[,c(1,2,3,4)],2)})
formatear_tablas(r, "General: cuadrático + AR(2)")
```

