---
title: "Análisis evolución Covid-19 - Chile vs Italia, España, Brasil, Corea del Sur (1/04/2020)"
author: "Claudio Bustos"
date: "1/4/2020"
output: html_document
---

```{r setup, include=FALSE}
source("analisis.R")
options(scipen=9000) # Idea de taturrion
knitr::opts_chunk$set(echo = FALSE,warning = FALSE)
library(pander)
datos.pais<-lapply(datos.pais,function(x) {x<-x[x$fecha<=43921,]})


# Idea de varios
cat.colores<-c(
 "red",
"#a547ce",
"#cf5138",
"#cd4a92",
"#c5a836",
"#6bc055"
)
names(cat.colores)<-names(datos.pais)
cat.colores<-c(Z_Chile="red", cat.colores)
paleta<-scale_colour_manual(values=cat.colores)
```

**NOTA**: Lo que presento aquí es un ejemplo de como realizar análisis de series de tiempo, usando datos de la evolución total de casos disponible en fuentes públicas en internet. No tiene ninguna validez epidemiológica, ya que eso requería un modelo de la diseminación de la enfermedad. En particular, las predicciones son solo válidas en cuanto no existan cambios en las políticas públicas; si los hay, se esperaría que (ojalá) las predicciones fuesen incorrectas.

* Reportes anteriores: https://github.com/clbustos/analisis_covid19_chile


* Texto del día: [Ventiladores mecánicos: El país está entre el 70% y 80% de capacidad de las máquinas, según intensivistas](https://www.latercera.com/la-tercera-pm/noticia/ventiladores-mecanicos-el-pais-esta-entre-el-70-y-80-de-capacidad-de-las-maquinas-segun-intensivistas/Z7RVJ666BRBADHHMUA7J6FNJNA/) : ¿Por qué es importante? Porque entrega información concreta sobre la capacidad actual del país para enfrentar los casos graves.

**Comentario personal:** Al fin terminé la parte principal del informe. Gracias a todo lo que aprendí haciendo esto
salió bastante decente.


## Análisis de datos observados

Se aprecian ya claramente las curvas de desaceleración de Italia, España e incluso EEUU. Sin embargo, en Chile la tendencia de la última semana es constante, y Brasil presenta un brusco aumento de casos.

```{r}
datos.pais.2<-datos.pais
datos.pais.2[["Chile"]]$pais<-"Z_Chile"
plot.avance.pais(datos.pais.2,predicted = F,min.casos = 300)+paleta
```

En el caso de Chile, la tasa general de aumento baja a sigue en 18.5%, con un pequeño decremento en los últimos 3 días. Brasil, que mostraba una curva de desaceleración, ahora presenta un brusco cambio producto de las cifras entregadas hoy. ¿Se mantendrá esta tendencia al alza desmedida? En EEUU se observa una creciente desaceleración los últimos 4 días.





```{r}
plot.avance.pais(datos.pais[c("Chile","Brasil","EEUU")],predicted = T,min.casos = 300, span.param = NULL)+facet_wrap(~pais)+paleta
```
Para observar la tasa actual de Italia, Corea del Sur e Italia, estableceremos el punto de inicio en 5000 casos. En el caso de España, obtenemos que su tasa actual sigue siendo muy alta, de 17.9%, en tanto que Italia ya muestra un descenso bastante relevante a un 12.8%
```{r}
plot.avance.pais(datos.pais[c("España","Italia","Corea.del.Sur")],predicted = T,min.casos = 5000, span.param = NULL)+facet_wrap(~pais)+paleta
```

El análisis de curvas para los casos nuevos muestra que Chile se estanca en su descenso, al igual que Brasil. España, Italia y EEUU muestran un continuo descenso, y Corea del Sur Sigue estando apenas sobre el esperado criterio de 1.0

```{r}
plot.tasa.casos(datos.pais,min.casos = 100,span.param = NULL)+
  facet_wrap(~pais)+
  ylim(0.9,1.8)+
    geom_abline(intercept=1.4, slope=0,alpha=0.5,col="darkred")+
  geom_abline(intercept=1.2, slope=0,alpha=0.5,col="orange")+
  geom_abline(intercept=1, slope=0,alpha=0.5,col="darkgreen")+theme_bw()+paleta
```

El gráfico de diferencias en diferencias o de segunda derivada a lo pobre (todavía no decido el nombre), muestra claramente el estancamiento de Chile y el repunte de Brasil. Es interesante notar como este gráfico nos permite notar que la desaceleración fue más rápida en España con una reacelación más notoria, en tanto que Italia sigue una desacelaración más lenta, pero constante.

```{r}
plot.tasa.casos(datos.pais,min.casos = 200,span.param = NULL, derivada.2 = TRUE)+
  facet_wrap(~pais)+theme_bw()+geom_abline(intercept=1, slope=0,alpha=0.5,col="darkgreen")+paleta
```
## Predicción

**NOTA**: Se presentan aquí tres metodologías de predicción. Recuerden que corresponden a un ejercicio para mostrar las bondades y dificultades de cada técnica

Para predecir, se ocupan tres técnicas distintas:

* regresión exponencial sobre datos totales: se ajusta la serie a la expresión $y=a * r^t$ usando regresión lineal. Es válida si el proceso no cambia a lo largo del tiempo, por lo que el periodo estudiado debe seleccionarse con cuidado. Se caracteriza porque el intervalo de confianza es constante al transformar los datos a logaritmo. 
* tendencia sobre casos nuevos + AR(1): Se modela la tendencia de los casos nuevos usando regresión exponencial, con regresión cuadrada, más la relación que existe entre dos mediciones contiguas. El error estándar aumenta a lo largo del tiempo, tanto por el error al calcular la tendencia, como por el componente AR(1). El valor medio obtenido es bastante sensible a los cambios en las mediciones finales.
* ARIMA(1,1,0) más deriva: Se ocupa un modelo autorregresivo, con diferenciación y deriva. Esto implica que se asume que los datos tienen una tendencia constante (como el modelo de regresión exponencial), pero se modela la relación que existe entre casos contiguos (como el modelo de tendencia). Tiende a generar modelos menos variables que el de tendencia + AR(1), pero asume que la curva de crecimiento es la misma de toda la serie de datos.

## Predicción Chile y Brasil

Pese al repunte del último día en Brasil y la tendencia al estancamiento de la desaceleración en Chile, En Chile y Brasil la predicción de T+AR(1)  para 7 días más es de 4871 casos, en tanto que la ARIMA(1,1,0) da 9189.
```{r}
prediccion<-prediccion.casos(datos.pais[c("Chile","Brasil")],min.casos = 300)
plot( prediccion)
```



```{r,results='asis'}
r<-lapply(prediccion$tar2,function(x) {round(tail(x,7)[,c(1,2,3,4)],2)})
formatear_tablas(r, "Tendencia + AR(1)")
```

```{r,results='asis'}
r<-lapply(prediccion$exp, function(x) {round(tail(x,7)[,c(1,2,3,4)],2)})
formatear_tablas(r, "Exponencial")
```

```{r,results='asis'}
r<-lapply(prediccion$arima,function(x) {round(tail(x,7)[,c(1,2,3,4)],2)})
formatear_tablas(r, "ARIMA(1,1,0) con deriva")
```


## Predicción España, Italia y EEUU
 En el caso de España, Italia y EEUU, usaremos como base de la predicción 10.000 casos. La información de los últimos días nos permite predecir también resultados más optimistas que los de la serie exponencial o ARIMA.


```{r}
prediccion<-prediccion.casos(datos.pais[c("Italia","España","EEUU")],min.casos = 10000)
plot( prediccion)
```

```{r,results='asis'}
r<-lapply(prediccion$tar2,function(x) {round(tail(x,7)[,c(1,2,3,4)],2)})
formatear_tablas(r, "Tendencia + AR(1)")
```

```{r,results='asis'}
r<-lapply(prediccion$exp, function(x) {round(tail(x,7)[,c(1,2,3,4)],2)})
formatear_tablas(r, "Exponencial")
```


```{r,results='asis'}
r<-lapply(prediccion$arima,function(x) {round(tail(x,7)[,c(1,2,3,4)],2)})
formatear_tablas(r, "ARIMA(1,1,0) con deriva")
```

## Predicción Corea del Sur


Usando los datos a partir de los 8000 casos, vemos que la serie en Corea de tendencia de nuevos casos va la baja, con respecto a a la curva exponencial como ARIMA, al igual que ayer.


```{r}
prediccion<-prediccion.casos(datos.pais[c("Corea.del.Sur")],min.casos = 8000)
plot( prediccion)
```

```{r,results='asis'}
r<-lapply(prediccion$tar2,function(x) {round(tail(x,7)[,c(1,2,3,4)],2)})
formatear_tablas(r, "Tendencia + AR(1)")
```

```{r,results='asis'}
r<-lapply(prediccion$exp, function(x) {round(tail(x,7)[,c(1,2,3,4)],2)})
formatear_tablas(r, "Exponencial")
```


```{r,results='asis'}
r<-lapply(prediccion$arima,function(x) {round(tail(x,7)[,c(1,2,3,4)],2)})
formatear_tablas(r, "ARIMA(1,1,0) con deriva")
```

Fuentes de información:

* Chile: https://www.minsal.cl/nuevo-coronavirus-2019-ncov/casos-confirmados-en-chile-covid-19/.
* Otros países: https://www.worldometers.info/coronavirus/#countries
