---
title: "Análisis evolución Covid-19 Chile casos y decesos (01/05/2020)"
author: "Claudio Bustos"
date: "01/5/2020"
output:
  html_document:
    theme: lumen
---

```{r setup, include=FALSE}
source("analisis_3.R")
options(scipen=9000) # Idea de taturrion
knitr::opts_chunk$set(echo = FALSE,warning = FALSE)
library(pander)
library(ggrepel)
f.comp<-43943
f.actual<-43951
datos.casos.comp<-lapply(datos.casos.total,function(x) {x<-x[x$fecha<=f.comp,]})
datos.casos<-lapply(datos.casos.total,function(x) {x<-x[x$fecha<=f.actual,]})
datos.decesos<-lapply(datos.decesos.total,function(x) {x<-x[x$fecha<=f.actual,]})


# Elimino la serie de decesos sin casos

for(i in names(datos.decesos)) {
  if(tail(datos.decesos[[i]],1)$casos<2) {
    datos.decesos[[i]]<-NULL
  }
}

# Idea de varios del reddit
# Paleta de https://medialab.github.io/iwanthue/


cat.colores<-c('Arica.y.Parinacota'='#ff3333' , 
               'Arica y Parinacota'='#ff3333',
                  'Tarapacá'="#aa3333" ,
               'Tarapaca'="#aa3333",
                  'Antofagasta'="#aa5599" ,
                  'Atacama'="#ffbb66" , 
                  'Coquimbo'="#ee6633" ,
                  'Valparaíso'="#d6dd44" ,
               'Valparaiso'="#d6dd44",
                  'Metropolitana'="#777799" , 
                  'O’Higgins'="#aaeeaa" ,
               'Del Libertador General Bernardo O’Higgins'="#aaeeaa" ,
                  'Maule'="#55ffaa" ,
                  'Ñuble'="#50e0c9" ,
               'Nuble'="#50e0c9" ,   
               'Biobío'= "#4499ee",
               'Biobio'= "#4499ee",
                  'Araucanía'= "#51ae72",
               'La Araucania'= "#51ae72",
                  'Los.Ríos'="#9900ff" ,
               'Los Rios'="#9900ff" ,
                  'Los.Lagos'="#9999ff" ,
               'Los Lagos'="#9999ff" ,
                  'Aysén'="#6666dd" ,
               'Aysen'="#6666dd" ,
                  'Magallanes'="#0000aa" ,
               'Magallanes y la Antartica'="#0000aa" ,
               'total'="000033")
paleta<-scale_colour_manual(values=cat.colores)





```

* Reportes anteriores: https://github.com/clbustos/analisis_covid19_chile

**Importante** : El Ministerio ha cambiado los criterios para definir que es un casos a partir del 29 de Abril. No queda claro si las cifras previas consideraban o no a los COVID-19 positivos catalogados como asintomáticas. Historia en  [Biobío Chile](https://www.biobiochile.cl/noticias/nacional/chile/2020/04/29/chile-suma-520-nuevos-casos-de-covid-19-con-polemica-por-exclusion-de-250-pacientes-asintomaticos.shtml).

Como las curvas no se estabilizarán en un tiempo, prefiero deja fuera las predicciones hasta al menos una semana más.


## Análisis de series de casos

### Serie total

La serie de casos se hace hace partir de los 25 casos, excepto para Aysén - donde no hay casos nuevos en los últimos días, para facilitar la comparación desde un punto de un punto de partida común. 

Si observamos las curvas por zonas geográficas del país, podemos observar lo siguiente:

* Norte Grande: Se observan curvas totales que indican ausencia de mitigación en Antofagasta y Tarapacá. Arica y Parinacota y presenta dos ciclos de aceleración y desaceleración. Atacama muestra un desarrollo muy brusco desde el caso 25, pero que se aprecia mitigado.
* Norte Chico: Coquimbo y Valparaíso muestra un rápido desarrollo inicial, con una mitigación más fuerte en Coquimbo. Valparaíso muestra una leve aceleración.
* Zona Central. Ñuble muestra una fuerte mitigación, en tanto Maule y O'Higgins presenta procesos recientes más controlados. La Región Metropolitana presenta una progresiva aceleración desde la última semana.
* Zona Sur: Se observan curvas de mitigación en todas las regiones, con una aceleración hace cerca de dos semanas en Araucanía.
* Zona Austral: Se grafica solo a Magallanes, ya que Aysén no presenta casos nuevos desde hace 26 días. Se observa una curva clara de mitigación.

```{r, warning=FALSE}
for(zona in unique(zonas.chile)) {
  regiones.zona<-names(zonas.chile)[zonas.chile==zona]
  regiones.zona <- regiones.zona[!(regiones.zona %in% c("Aysén","total"))]
  if(length(regiones.zona)>0) {
    g<-plot.avance.pais(datos.casos[c(regiones.zona,"total")],predicted = F,min.casos = 25)+guides(color=guide_legend("Región"))+theme_bw()+paleta+labs(title=zona)
    print(g)
  }
}
```

Con respecto a la serie de casos totales de  día vs el anterior, se mantiene la tasa cercana al 10% de Tarapacá y Antofagasta. Arica y Parinacota si bien había bajado, ahora vuelve a subir, en tanto que Atacama comienza a mostrar una tendencia descendente hacia 4 días. Valparaíso, Metropolitana y la serie total muestran tendencia ascendente.


```{r}
plot.tasa.casos(datos.casos, span.param = NULL)+facet_wrap(~pais) + geom_abline(slope=0,intercept=1,col="darkgreen",alpha=0.5) + geom_abline(slope=0,intercept=1.2,col="yellow",alpha=0.5)+geom_abline(slope=0,intercept=1.4,col="red",alpha=0.5)+guides(color=guide_legend("Región"))+theme_bw()+paleta
```

### Casos nuevos

Hoy bajé el ancho de banda de la regresión loess, para tener una visión más clara de las tendencia. Podemos ver que ésta se estabilizó cerca de 15 días atrás, para luego acelerarse de forma muy fuerte.

```{r}
plot.avance.pais(datos.casos[c("total","Metropolitana")],nvar = 'casos.nuevos', predicted = F,min.casos = 25, log.param =F, span.param = 0.7, con.etiqueta = FALSE) + guides(color=guide_legend("Región"))+ facet_wrap(~pais)+paleta+theme_bw()
```

Si observamos la evolución en el resto de las regiones, podemos distinguir los siguientes tipos de patrones:

* Acelerados: progresivo aumento de los número de casos, sin peak evidente. Metropolitana, Antofagasta, Atacama.
* Mitigación de ciclo único: Se observa un claro peak con descenso posterior. Biobío, Los Lagos, Los Ríos, Magallanes, Maule, Araucanía, Coquimbo, O'Higgins. Tarapacá parece que entrará en esta categoría. 
* Mitigación (incompleta) con ciclo múltiple: Se presentan ciclos de aumento y decremento, que no permiten determinar un claro descenso de la curva. Arica y Parinacota, Ñuble y Valparaíso.


```{r}
plot.avance.pais(datos.casos[!(names(datos.casos) %in% c("total","Metropolitana","Aysén"))],nvar = 'casos.nuevos', predicted = F,min.casos = 1, log.param =F, span.param = 0.7, con.etiqueta = FALSE) + guides(color=guide_legend("Región"))+ facet_wrap(~pais)+paleta+theme_bw()
```

Usando la tasa de casos nuevos diarios vs los del día anterior, con ventana de 7 días, se puede ver con claridad la aceleración (tasas sobre 1) en Valparaíso, Metropolitana. Ñuble presenta una fuerte disminución de casos reciente. Se observa la progresiva desaceleración en Biobío y Araucanía. La tasa total presenta claramente aceleración desde hace una semana.

```{r}
plot.tasa.casos(datos.casos[c( "Valparaíso","Metropolitana","Ñuble","Biobío","Araucanía", "total")], span.param = NULL, casos.nuevos = T,ventana = 7)+facet_wrap(~pais)+guides(color=guide_legend("Región"))+ geom_abline(slope=0,intercept=1,col="darkgreen",alpha=0.5) +theme_bw()+paleta
```


En el caso del Maule, y Tarapacá, se puede apreciar en a última semana oscilaciones cerca de la tasa 1.


```{r}
plot.tasa.casos(datos.casos[c("Maule","Tarapacá")], span.param = NULL, casos.nuevos = T,ventana = 5)+facet_wrap(~pais)+guides(color=guide_legend("Región"))+ geom_abline(slope=0,intercept=1,col="darkgreen",alpha=0.5) +theme_bw()+paleta
```


## Ventiladores y Casos en UCI


El total de ventiladores ocupados se mantiene en los últimos dos días, rondando cerca de los 1100 ventiladores.

```{r, results='asis'}
pandoc.table(tail(datos.ministerio.bruto$vent.diario[,c("fecha","total","disponibles","ocupados")],7), "Uso de ventiladores última semana", row.names=F)
```

```{r}
rvd<-melt(datos.ministerio.bruto$vent.diario,id.vars = c("fecha","dia"))

ggplot(rvd,aes(x=as.Date(fecha),y=value,color=variable))+geom_point()+geom_line()+ylim(0,1800)+ylab("Nº de Ventiladores")+xlab("Fecha")
```

Si analizamos la serie total de pacientes en UCI para Covid-19, se presenta un nuevo máximo de la serie con 428 pacientes.
```{r, results='asis'}
pandoc.table(tail(datos.ministerio.bruto$hosp.uci.regiones[,c("fecha","total")],7), "Uso de camas UCI Covid-19", row.names=F)
```

```{r}
ggplot(datos.ministerio.bruto$hosp.uci.regiones,aes(x=as.Date(fecha),y=total))+geom_line()+ylim(0,max(datos.ministerio.bruto$hosp.uci.regiones$total+10))+ylab("Nº de casos en UCI")+xlab("Fecha")
```

Al analizar la serie por regiones, podemos ver que en su mayoría los casos UCI se encuentran en la Región Metropolitana,mantiendo un aumento constante durante la última semana. Magallanes sigue presentando un ascenso lento, pero constante, con un leve descenso en los últimos 3 días. Antofagasta sigue presentando un ascenso relevante en la última semana.

```{r}
ggplot(datos.hosp.uci[datos.hosp.uci$region!="total",],aes(x=as.Date(fecha), y=casos, color=region))+geom_line()+geom_point()+paleta
ggplot(datos.hosp.uci[!(datos.hosp.uci$region %in% c("Metropolitana","total")),],aes(x=as.Date(fecha), y=casos, color=region))+geom_line()+geom_point()+paleta

```



## Decesos

Se observa que la curva total está estable y aceleración en la Metropolitana. 

```{r serie decesos}
plot.avance.pais(datos.decesos,predicted = F,min.casos = 2,span.param = NULL) +guides(color=guide_legend("Región"))+theme_bw()+paleta+geom_line(alpha=0.6,size=1.5)
```

Si observamos la serie de decesos por día, desde los 2 casos, podemos observar que durante los últimos 10 días la tasa permanece prácticamente constante, pese al aumento en casos.

```{r}
plot.avance.pais(datos.decesos["total"],predicted = F,min.casos = 2,span.param = 0.8,nvar = "casos.nuevos",log.param = F) +guides(color=guide_legend("Región"))+theme_bw()+paleta+geom_line(alpha=0.6,size=1.5)

```


**Fuentes de información**:
Principalmente, se utilizó el reporte diario del [MINSAL](https://www.minsal.cl/nuevo-coronavirus-2019-ncov/casos-confirmados-en-chile-covid-19/), usando [Wayback machine](https://archive.org/web/) para recopilar la información ya no disponible. También se ocupa la nueva serie disponible en el [Github del Ministerio de Ciencias](https://github.com/MinCiencia/Datos-COVID19).