---
title: "Análisis evolución Covid-19 Chile casos y decesos (03/05/2020)"
author: "Claudio Bustos"
date: "03/5/2020"
output:
  html_document:
    theme: lumen
---

```{r setup, include=FALSE}
source("analisis_3.R")
options(scipen=9000) # Idea de taturrion
knitr::opts_chunk$set(echo = FALSE,warning = FALSE)
library(pander)
library(ggrepel)
f.comp<-43943
f.actual<-43953
datos.casos.comp<-lapply(datos.casos.total,function(x) {x<-x[x$fecha<=f.comp,]})
datos.casos<-lapply(datos.casos.total,function(x) {x<-x[x$fecha<=f.actual,]})
datos.decesos<-lapply(datos.decesos.total,function(x) {x<-x[x$fecha<=f.actual,]})


# Elimino la serie de decesos sin casos

for(i in names(datos.decesos)) {
  if(tail(datos.decesos[[i]],1)$casos<2) {
    datos.decesos[[i]]<-NULL
  }
}

# Idea de varios del reddit
# Paleta de https://medialab.github.io/iwanthue/







```

* Reportes anteriores: https://github.com/clbustos/analisis_covid19_chile

**Importante** : El Ministerio ha cambiado los criterios para definir que es un casos a partir del 29 de Abril. No queda claro si las cifras previas consideraban o no a los COVID-19 positivos catalogados como asintomáticas. Historia en  [Biobío Chile](https://www.biobiochile.cl/noticias/nacional/chile/2020/04/29/chile-suma-520-nuevos-casos-de-covid-19-con-polemica-por-exclusion-de-250-pacientes-asintomaticos.shtml).

Las curvas de predicción volverán el 7 de Mayo.


## Análisis de series de casos

### Serie total

La serie de casos se hace hace partir de los 25 casos, excepto para Aysén - donde no hay casos nuevos en los últimos días, para facilitar la comparación desde un punto de un punto de partida común. 

Si observamos las curvas por zonas geográficas del país, podemos observar lo siguiente:

* Norte Grande: Se observan curvas totales que indican ausencia de mitigación en Antofagasta y Tarapacá. Arica y Parinacota y presenta dos ciclos de aceleración y desaceleración, siendo la tendencia actual a descender. Atacama muestra un desarrollo muy irregular, lo que se explica por los pocos casos que ha tenido hasta ahora.
* Norte Chico: Coquimbo y Valparaíso muestra un rápido desarrollo inicial, con una mitigación más fuerte en Coquimbo. Valparaíso muestra una aceleración progresiva durante la última semana.
* Zona Central. Ñuble muestra una fuerte mitigación, en tanto Maule y O'Higgins presentan procesos recientes más controlados, siendo la mitigación más relevante en Maule. La Región Metropolitana presenta una progresiva aceleración desde la última semana, siendo más notoria en los últimos cuatro días 
* Zona Sur: Se observan curvas de mitigación en todas las regiones, con una aceleración hace cerca de dos semanas en Araucanía que se aprecia controlada.
* Zona Austral: Se grafica solo a Magallanes, ya que Aysén no presenta casos nuevos desde hace 26 días. Se observa una curva clara de mitigación.

```{r, warning=FALSE}
for(zona in unique(zonas.chile)) {
  regiones.zona<-names(zonas.chile)[zonas.chile==zona]
  regiones.zona <- regiones.zona[!(regiones.zona %in% c("Aysén","total"))]
  if(length(regiones.zona)>0) {
    g<-plot.avance.pais(datos.casos[c(regiones.zona,"total")],predicted = F,min.casos = 25)+guides(color=guide_legend("Región"))+theme_bw()+paleta+labs(title=zona)
    print(g)
  }
}
```

Con respecto a la serie de casos totales de  día vs el anterior, se mantiene la tasa cercana al 10% de Tarapacá (en descenso) y Antofagasta (en aumento).  Arica y Parinacota presenta un leve ascenso en los últimos días, en tanto que Atacama comienza a mostrar una tendencia ascendente importante hacia 5 días. Valparaíso, Metropolitana y la serie total muestran tendencia ascendente.


```{r}
plot.tasa.casos(datos.casos, span.param = NULL)+facet_wrap(~pais) + geom_abline(slope=0,intercept=1,col="darkgreen",alpha=0.5) + geom_abline(slope=0,intercept=1.2,col="yellow",alpha=0.5)+geom_abline(slope=0,intercept=1.4,col="red",alpha=0.5)+guides(color=guide_legend("Región"))+theme_bw()+paleta
```

Una forma de visualizar rápidamente el cambio es calcular la tasa de incremento diario usando regresión sobre los logs de los casos de la semana pasada vs la actual. Una tasa de 1 indica que tenemos los mismos casos de un día a otro, que es el caso de Aysén. Si se traza una línea en la diagonal, cualquier región que quede sobre esta línea está más acelerada en la última semana que en la anterior. Al día de hoy, es el caso de la región Metropolitana, Valparaíso y la serie total, así como también Coquimbo y Los Ríos. En tanto, el resto de las regiones presenta tasas inferiores a la semana anterior, excepto Ñuble y Antofagasta que prácticamente tienen la misma tasa en las últimas dos semanas.

```{r}
plot(evaluacion.curva.14dias(datos.casos))+paleta+xlim(1,1.17)+ylim(1,1.17)
```


### Casos nuevos

Se puede observar como la tendencia ascendente de la serie total y Metropolitana de forma más clara como la tendencia ascendente ya se apreciaba hace al menos una semana.

```{r}
plot.avance.pais(datos.casos[c("total","Metropolitana")],nvar = 'casos.nuevos', predicted = F,min.casos = 25, log.param =F, span.param = 0.7, con.etiqueta = FALSE) + guides(color=guide_legend("Región"))+ facet_wrap(~pais)+paleta+theme_bw()
```

Usando la escala a logarítmica, se puede comparar mejor los patrones de las regiones con menos casos. Se puede ver como los casos nuevos muestran  un claro patrón exponencial para la Metropolitana y la total, que incluso se puede considerar acelerado.

```{r}
plot.avance.pais(datos.casos[c("total","Metropolitana")],nvar = 'casos.nuevos', predicted = F,min.casos = 25, log.param =T, span.param = 0.7, con.etiqueta = FALSE) + guides(color=guide_legend("Región"))+ facet_wrap(~pais)+paleta+theme_bw()


```

Si observamos la evolución en el resto de las regiones, podemos distinguir los siguientes tipos de patrones:

* Acelerados: progresivo aumento de los número de casos, sin peak evidente. Metropolitana, Antofagasta, Atacama,Tacapacá.
* Mitigación de ciclo único: Se observa un claro peak con descenso posterior. Biobío,  Magallanes, Maule, Araucanía.
* Mitigación (incompleta) con ciclo múltiple: Se presentan ciclos de aumento y decremento, que no permiten determinar un claro descenso de la curva. Arica y Parinacota, Los Lagos, Los Ríos, O'Higgins Ñuble, Valparaíso, Coquimbo.


```{r}
plot.avance.pais(datos.casos[!(names(datos.casos) %in% c("total","Metropolitana","Aysén"))],nvar = 'casos.nuevos', predicted = F,min.casos = 1, log.param =T, span.param = 0.7, con.etiqueta = FALSE) + guides(color=guide_legend("Región"))+ facet_wrap(~pais)+paleta+theme_bw()
```

Usando la tasa de casos nuevos diarios vs los del día anterior, con ventana de 7 días, se puede ver con claridad la aceleración (tasas sobre 1) en Valparaíso y Metropolitana. Ñuble presenta una fuerte disminución de casos reciente. Se observa la progresiva desaceleración en Biobío y Araucanía, interrumpida por un ascenso a 1 reciente. La tasa total presenta claramente aceleración desde hace 10 días.

```{r}
plot.tasa.casos(datos.casos[c( "Valparaíso","Metropolitana","Ñuble","Biobío","Araucanía", "total")], span.param = NULL, casos.nuevos = T,ventana = 7)+facet_wrap(~pais)+guides(color=guide_legend("Región"))+ geom_abline(slope=0,intercept=1,col="darkgreen",alpha=0.5) +theme_bw()+paleta
```


En el caso del Maule, se aprecia disminución de casos, en cambio Tarapacá parece oscilar hacia la aceleración.


```{r}
plot.tasa.casos(datos.casos[c("Maule","Tarapacá")], span.param = NULL, casos.nuevos = T,ventana = 5)+facet_wrap(~pais)+guides(color=guide_legend("Región"))+ geom_abline(slope=0,intercept=1,col="darkgreen",alpha=0.5) +theme_bw()+paleta
```


## Ventiladores y Casos en UCI


El total de ventiladores ocupados se elevo de forma importante, de 1116 a 1151, lo que constituye un máximo de la serie. También aumentó desde ayer el número de ventiladores totales, de 1710 a 1825.

```{r, results='asis'}
pandoc.table(tail(datos.ministerio.bruto$vent.diario[,c("fecha","total","disponibles","ocupados")],7), "Uso de ventiladores última semana", row.names=F)
```

```{r}
rvd<-melt(datos.ministerio.bruto$vent.diario,id.vars = c("fecha","dia"))

ggplot(rvd,aes(x=as.Date(fecha),y=value,color=variable))+geom_point()+geom_line()+ylim(0,1900)+ylab("Nº de Ventiladores")+xlab("Fecha")
```

Si analizamos la serie total de pacientes en UCI para Covid-19, se observa un máximo con 449 casos.
```{r, results='asis'}
pandoc.table(tail(datos.ministerio.bruto$hosp.uci.regiones[,c("fecha","total")],7), "Uso de camas UCI Covid-19", row.names=F)
```

```{r}
ggplot(datos.ministerio.bruto$hosp.uci.regiones,aes(x=as.Date(fecha),y=total))+geom_line()+ylim(0,max(datos.ministerio.bruto$hosp.uci.regiones$total+10))+ylab("Nº de casos en UCI")+xlab("Fecha")
```

Al analizar la serie por regiones, el fuerte incremento en camas UCI se puede atribuir a la Región Metropolitana.

```{r}
ggplot(datos.hosp.uci[datos.hosp.uci$region!="total",],aes(x=as.Date(fecha), y=casos, color=region))+geom_line()+geom_point()+paleta
```

En las otras regiones, se observa en alza el número de camas UCI en Antofagasta.

```{r}
ggplot(datos.hosp.uci[!(datos.hosp.uci$region %in% c("Metropolitana","total")),],aes(x=as.Date(fecha), y=casos, color=region))+geom_line()+geom_point()+paleta

```



## Decesos

Se observa que la curva total muestra un crecimiento estable, en tanto que la curva de la Metropolitana sigue acelerándose.

```{r serie decesos}
plot.avance.pais(datos.decesos,predicted = F,min.casos = 2,span.param = NULL) +guides(color=guide_legend("Región"))+theme_bw()+paleta+geom_line(alpha=0.6,size=1.5)
```

Si observamos la serie de decesos por día, desde los 2 casos, podemos observar ya un aumento a una tasa cercana a los 11 casos por día.

```{r}
plot.avance.pais(datos.decesos["total"],predicted = F,min.casos = 2,span.param = 0.8,nvar = "casos.nuevos",log.param = F) +guides(color=guide_legend("Región"))+theme_bw()+paleta+geom_line(alpha=0.6,size=1.5)

```



**Fuentes de información**:
Principalmente, se utilizó el reporte diario del [MINSAL](https://www.minsal.cl/nuevo-coronavirus-2019-ncov/casos-confirmados-en-chile-covid-19/), usando [Wayback machine](https://archive.org/web/) para recopilar la información ya no disponible. También se ocupa la nueva serie disponible en el [Github del Ministerio de Ciencias](https://github.com/MinCiencia/Datos-COVID19).