---
title: "Análisis evolución Covid-19 Chile casos y decesos (14/04/2020)"
author: "Claudio Bustos"
date: "14/4/2020"
output: html_document
---

```{r setup, include=FALSE}
source("analisis_2.R")
options(scipen=9000) # Idea de taturrion
knitr::opts_chunk$set(echo = FALSE,warning = FALSE)
library(pander)
library(ggrepel)
f.comp<-43928
f.actual<-43934
datos.casos.comp<-lapply(datos.casos.total,function(x) {x<-x[x$fecha<=f.comp,]})
datos.casos<-lapply(datos.casos.total,function(x) {x<-x[x$fecha<=f.actual,]})
datos.decesos<-lapply(datos.decesos.total,function(x) {x<-x[x$fecha<=f.actual,]})


# Elimino la serie de decesos sin casos

for(i in names(datos.decesos)) {
  if(tail(datos.decesos[[i]],1)$casos<2) {
    datos.decesos[[i]]<-NULL
  }
}

# Idea de varios del reddit
# Paleta de https://medialab.github.io/iwanthue/


cat.colores<-c('Arica.y.Parinacota'='#ff3333' , 
                  'Tarapacá'="#aa3333" ,
                  'Antofagasta'="#aa5599" ,
                  'Atacama'="#ffbb66" , 
                  'Coquimbo'="#ee6633" ,
                  'Valparaíso'="#d6dd44" , 
                  'Metropolitana'="#777799" , 
                  'O’Higgins'="#aaeeaa" , 
                  'Maule'="#55ffaa" ,
                  'Ñuble'="#50e0c9" ,
                  'Biobío'= "#4499ee", 
                  'Araucanía'= "#51ae72", 
                  'Los.Ríos'="#9900ff" , 
                  'Los.Lagos'="#9999ff" , 
                  'Aysén'="#6666dd" , 
                  'Magallanes'="#0000aa" , 'total'="000033")
paleta<-scale_colour_manual(values=cat.colores)



```

* Reportes anteriores: https://github.com/clbustos/analisis_covid19_chile


## Análisis de series de casos


La serie de casos se hace hace partir de los 25 casos, excepto para Atacama y Aysén, donde se inicia del quinto caso, para facilitar la comparación desde un punto de un punto de partida común. En la serie total se nota una leve desaceleración, pero en la Región Metropolitana incluso se nota una curva un tanto acelerada los últimos 5 días. 


```{r}

plot.avance.pais(datos.casos[c('Arica.y.Parinacota','Tarapacá','Antofagasta','Coquimbo','Valparaíso','Metropolitana','O’Higgins','Maule','Ñuble','Biobío','Araucanía','Los.Ríos','Los.Lagos','Magallanes','total')],predicted = F,min.casos = 25)+guides(color=guide_legend("Región"))+theme_bw()+paleta

plot.avance.pais(datos.casos[c('Atacama', 'Aysén','total')],predicted = F,min.casos = 5)+guides(color=guide_legend("Región"))+theme_bw()+paleta
```


La serie por región se hace partir de los 5 primeros casos.
```{r}
plot.avance.pais(datos.casos,predicted = F,min.casos = 5,span.param = 0.7, con.etiqueta = FALSE)+guides(color=guide_legend("Región"))+facet_wrap(~pais)+paleta+theme_bw()
```


Una forma de objetivar el grado de aceleración o desaceleración de la curva completa es plotear el componente lineal (ascenso inicial) contra el componente cuadrático (curva de caída) de una regresión sobre el log. Un componente cuadrático cercano a cero indica que la curva ha permanecido constante durante todo el periodo; un valor positivo, que la tasa está acelerándose, vs un valor negativo, que indica desaceleración. Se observa una relación inversa entre ambos indicadores, es decir, una tasa más acelerada inicial implica una desaceleración más rápida, también. Entre los datos interesantes se puede encontrar Tarapacá, que presenta un comportamiento acelerado pese a su escasa cantidad de casos, así como Atacama, que presenta una progresión lineal relativamente rápida para el grupo, pero tambien una fuerte desaceleracion. 

```{r}
tp<-tasa.periodos(datos.casos)
ggplot(tp, aes(x=l,y=c,label=zona))+geom_point(aes(size=total))+geom_label_repel()+geom_hline(yintercept = 0,alpha=0.5)+geom_vline(xintercept = 0,alpha=0.5)
```


Podemos ver que en varias series nos estamos acercando a la deseada tasa 1 de casos en el tiempo *t* vs casos en tiempo *t-1*. En particular, Aysén hace varios días no presenta casos nuevos. Vemos que Tarapacá presenta una aceleración en el número de casos.
```{r}
plot.tasa.casos(datos.casos, span.param = NULL)+facet_wrap(~pais) + geom_abline(slope=0,intercept=1,col="darkgreen",alpha=0.5) + geom_abline(slope=0,intercept=1.2,col="yellow",alpha=0.5)+geom_abline(slope=0,intercept=1.4,col="red",alpha=0.5)+guides(color=guide_legend("Región"))+theme_bw()+paleta
```

Para algunas series, es ya posible visualizar el descenso en la tasa de casos nuevos. Para ello, ocuparemos una ventana de 5 días para calcular la tasa móvil. Acá se puede ver con mayor claridad como Valparaíso, Metropolitana, Araucanía y Los Ríos presentan leves aceleraciones en sus tasas de casos nuevos.

```{r}
plot.tasa.casos(datos.casos[c("Coquimbo","Valparaíso","Metropolitana","Ñuble","Biobío","Araucanía","Los.Ríos","Los.Lagos", "total")], span.param = NULL, casos.nuevos = T,ventana = 5)+facet_wrap(~pais)+guides(color=guide_legend("Región"))+ geom_abline(slope=0,intercept=1,col="darkgreen",alpha=0.5) +theme_bw()+paleta
```

## Predicción

### Predicción para serie total

Recordemos que la regresión exponencial se eliminó, porque ya no calza con la serie total. A partir del análisis del resultado del algoritmo de la última semana, para la predicción total se recorta la serie  a partir de lo 50 casos. 

* tendencia sobre casos nuevos + AR(1) y sobre AR(4): Se modela la tendencia de los casos nuevos usando regresión exponencial, con regresión cuadradática, más la relación que existe entre mediciones contiguas. Se prueban dos modelos, uno que considera la relación solo entre cada tiempo y el anterior, AR(1), y un modelo más a largo plazo, que considera periodos de 4 días consecutivos, AR(4) . El error estándar aumenta a lo largo del tiempo, tanto por el error al calcular la tendencia, como por el componente autorregresivo. El valor medio obtenido es bastante sensible a los cambios en las mediciones finales.
* ARIMA(1,1,0) más deriva: Se ocupa un modelo autorregresivo, con diferenciación y deriva. Esto implica que se asume que los datos tienen una tendencia constante (como el modelo de regresión exponencial), pero se modela la relación que existe entre casos contiguos (como el modelo de tendencia). Tiende a generar modelos menos variables que el de tendencia + AR(1), pero asume que la curva de crecimiento es la misma de toda la serie de datos.

Como hicimos ayer, verifiquemos el desempeño de los algoritmos durante el presente periodo. Hace `r f.actual-f.comp` días, se predijo para hoy 7085 y 7199 casos con AR(1) y AR(4), respectivamente, ambas predicciones bajo el valor observado, nuevamente, pero incluyendo el intervalo de confianza. 

```{r,results='asis'}
obs.hoy<-data.frame(casos=tail(datos.casos$total$casos,1), li=NA,ls=NA)
prediccion.comp<-t(sapply(prediccion.casos(datos.casos.comp["total"],min.casos = 50, modelos = c("arima","tar2","tar4"), n.ahead=f.actual-f.comp),function(x) {
  tail(x$total,1)[,c("casos","li","ls")]
}))
out<-rbind(obs.hoy, prediccion.comp)
rownames(out)<-c("Observado","ARIMA(1,1,0)","T+AR(1)","T+AR(4)")

pandoc.table(out)
```


Hoy, ya podemos ver que el modelo AR(4) se muestra más pesimista que AR(1), debido a la tendencia de aceleración de casos en los últimos días.

```{r}
prediccion<-prediccion.casos(datos.casos["total"],min.casos = 50, modelos = c("arima","tar2","tar4"))
plot( prediccion)+guides(color=guide_legend("Modelo"))+theme(legend.position="bottom", legend.direction = "vertical")
```



```{r,results='asis'}
r<-lapply(prediccion$tar4,function(x) {round(tail(x,7)[,c(1,2,3,4)],2)})
formatear_tablas(r, "Casos nuevos: tendencia + AR(4)")
```

```{r,results='asis'}
r<-lapply(prediccion$tar2,function(x) {round(tail(x,7)[,c(1,2,3,4)],2)})
formatear_tablas(r, "Casos nuevos: tendencia + AR(1)")
```



```{r,results='asis'}
r<-lapply(prediccion$arima,function(x) {round(tail(x,7)[,c(1,2,3,4)],2)})
formatear_tablas(r, "ARIMA(1,1,0) con deriva")
```

###  Predicciones para serie total usando predicción por regiones.

Otro modelo posible de análisis es usar la suma de las predicciones parciales por región. No he calculado los intervalos de confianza, porque para que sean adecuados debería considerar la covarianza entre las series de las distintas regiones.

El modelo de sumas de T+AR(1) en 7 días predice 10661,  prácticamente un 10% más que los modelos de serie total.

```{r}

min.corte<-list(
  "Arica.y.Parinacota"=10,
  "Tarapacá"=10,
  "Antofagasta"=10,
  "Atacama"=2,
  "Coquimbo"=10,
  "Valparaíso"=10,
  "Metropolitana"=50,
  "O’Higgins"=10,
  "Maule"=10,
  "Ñuble"=20,   
  "Biobío"=10,
  "Araucanía"=10,
  "Los.Ríos"=20,
  "Los.Lagos"=20,
  "Aysén"=2,
  "Magallanes"=10)
ndatos.pais<-names(min.corte)
names(ndatos.pais)<-ndatos.pais
pred1<-lapply(ndatos.pais,function(nr) {
  #print(nr)
  mc<-min.corte[[nr]]
  x<-prediccion.casos(datos.casos[(nr)],min.casos = mc,n.ahead = 7, modelos = c("arima","tar2"))
  x$tar1<-NULL
  x2<-lapply(x,function(xx.0) {xx<-tail(xx.0[[1]],7);xx[,1]<-1:7;xx})
  do.call(rbind,x2)
})

salida.pred<-do.call(rbind, pred1)
suma.pred<-aggregate(salida.pred$casos,list(dia=salida.pred$dia, tipo=salida.pred$tipo), sum)


sec.basica<-rbind(data.frame(
  dia=xlsx.casos$dia,
  tipo="observado",
  casos=xlsx.casos$total
), data.frame(
  dia=tail(xlsx.casos$dia,1)+suma.pred$dia,
  tipo=suma.pred$tipo,
  casos=suma.pred$x
))
ggplot(sec.basica, aes(x=dia,y=casos, color=tipo))+geom_line()+scale_y_continuous(trans="log10")
```

```{r, results='asis'}
pandoc.table(sec.basica)
```



### Predicción por regiones

Eliminaremos la predicción de Atacama y Aysén, que presentan tasas estabilizadas
Recordemos que el algoritmo inicia desde 10 casos en cada Región, agregando la predicción AR(4). Podemos ver que es bastante pesimista la de Tarapacá AR(4), similar al ARIMA(1,1,0) 

```{r}
prediccion<-prediccion.casos(datos.casos[setdiff(names(datos.casos),c("total","Atacama","Aysén"))],min.casos = 10,modelos=c("tar2","arima","tar4"))
plot( prediccion)+guides(color=guide_legend("Modelo"))+theme(legend.position="bottom", legend.direction = "vertical")
```

Las tablas por regiones se incluye en el Anexo I

## Decesos

Si observamos la serie de decesos, tanto la serie como total como para la Región Metropolitana se puede observar una leve desaceleración en los últimos 5 días, con una tasa total de 19.8% y la metropolitana de 16.6%. Se observa un aumento del día en Ñuble y Araucanía. Es muy preocupante el aumento sostenido de Magallanes en los últimos tres días.

```{r serie decesos}
plot.avance.pais(datos.decesos,predicted = F,min.casos = 2,span.param = NULL) +guides(color=guide_legend("Región"))+theme_bw()+paleta+geom_line(alpha=0.6,size=1.5)

plot.avance.pais(datos.decesos[c("total", "Metropolitana")],predicted = T,min.casos = 2,span.param = NULL) +guides(color=guide_legend("Región"))+theme_bw()+paleta+geom_line(alpha=0.6,size=1.5)
```



**Fuentes de información**:
Principalmente, se utilizó el reporte diario del [MINSAL](https://www.minsal.cl/nuevo-coronavirus-2019-ncov/casos-confirmados-en-chile-covid-19/), usando [Wayback machine](https://archive.org/web/) para recopilar la información ya no disponible.

## Anexo I: Predicciones por región


```{r,results='asis'}
prediccion<-prediccion.casos(datos.casos[setdiff(names(datos.casos),"total")],min.casos = 3, modelos=c("tar2","arima"))
r<-lapply(prediccion$tar2,function(x) {round(tail(x,7)[,c(1,2,3,4)],2)})
formatear_tablas(r, "Casos nuevos: tendencia + AR(1)")
```

```{r,results='asis'}
r<-lapply(prediccion$arima,function(x) {round(tail(x,7)[,c(1,2,3,4)],2)})
formatear_tablas(r, "ARIMA(1,1,0) con deriva")
```

