---
title: "Análisis evolución Covid-19 (21/03/2020)"
author: "Claudio Bustos"
date: "21/3/2020"
output: html_document
---

```{r setup, include=FALSE}
source("analisis.R")
knitr::opts_chunk$set(echo = FALSE,warning = FALSE)
```

**NOTA**: Lo que presento aquí es un ejemplo de como realizar análisis de series de tiempo, usando datos de la evolución total de casos disponible en fuentes públicas en internet. No tiene ninguna validez epidemiológica, ya que eso requería un modelo de la diseminación de la enfermedad. En particular, las predicciones son solo válidas en cuanto no existan cambios en las políticas públicas; si los hay, se esperaría que (ojalá) las predicciones fuesen incorrectas.

* **Informe día 20/03/2020**: https://rpubs.com/clbustos/587389

## Análisis de datos observados

Se utiliza una escala logarítmica, que permite mejor apreciar las tendencias en los casos totales, además de partir en todos los países con al menos 20 casos. Italia presenta una disminución constante de su tasa de contagio, en tanto que España parece que no logrará disminuir la tasa de contagio con respecto a Italia.  Chile muestra una leve disminución en su tasa, pasando de 46% de ayer 20 a 44.6%

```{r}
plot.avance.pais(datos.pais,predicted = F,min.casos = 20)
```


Ajustando una regresión exponencial, esta representa bastante bien todavía la situación de Chile, como la de Brasil. En el caso de Chile, una tasa de 44.6% de aumento diario indicaría una duplicación de casos cada `r round(log(2)/log(1.446),2)` días.
```{r}
plot.avance.pais(datos.pais,predicted = T,min.casos = 20, span.param = NULL)+facet_wrap(~pais)
```

Graficando la tasa de nuevos casos usando media móvil con ventana de 3 días, se observa con mayor claridad el estancamiento de España, así como el aumento de la tasa de Brasil. 
```{r}
plot.tasa.casos(datos.pais,min.casos = 20,span.param = NULL)+facet_wrap(~pais)+ylim(0.5,2.5)+geom_abline(intercept=1.446, slope=0,alpha=0.5)
```


## Predicción

**NOTA**: Nuevamente, les recuerdo que aquí se presentan, como ejemplo, dos metodologías para interpretar los datos. No tiene validez epidemiologica. La explicación de cada método se encuentra en el informe del día 20 de Marzo.

La disminución en la tasa de nuevos casos en Chile se ve reflejada en una curva de tendencia + AR relativamente optimista, respecto al modelo exponencial. Sin embargo, las quejas del Colegio Médico respecto a la saturación de la capacidad diagnóstica hacen ser cautos con las predicciones. Preocupa el caso de Brasil, donde el modelo AR tiende a mostrar que deberían existir aun más casos que los que predice el modelo exponencial.

```{r}
prediccion<-prediccion.casos(datos.pais,min.casos = 20)
plot( prediccion)
```

A continuación, se presentan las predicciones para los próximos 7 días, usando tendencia de datos nuevos + AR(1), que tiende a ser bastante sensible a la evolución de los últimos días. Considerando lo breve de la escala de tiempo, el intervalo de confianza se vuelve muy grande pasado tres días para Chile y Brasil, no así para los países con línea de tiempo mayores.
```{r}
lapply(prediccion$arima,function(x) {knitr::kable(round(tail(x,7)[,c(1,2,3,4)],2))})
```

Ahora, la predicción por método exponencial, que tiende a funcionar bien para procesos sin cambios recientes.

```{r}
lapply(prediccion$exp,function(x) {knitr::kable(round(tail(x,7)[,c(1,2,3,4)],2))})
```

Fuentes de información:

* Chile: https://www.minsal.cl/nuevo-coronavirus-2019-ncov/casos-confirmados-en-chile-covid-19/.
* Otros países: https://www.worldometers.info/coronavirus/#countries
* Presidenta del Colegio Médico golpea la mesa y acusa "total falta de transparencia" en el manejo del Gobierno en la crisis del coronavirus: https://www.elmostrador.cl/noticias/pais/2020/03/20/presidenta-del-colegio-medico-golpea-la-mesa-y-acusa-total-falta-de-transparencia-en-el-manejo-del-gobierno-en-la-crisis-del-coronavirus/

