---
title: "Análisis evolución Covid-19 para regiones de Chile (04/04/2020)"
author: "Claudio Bustos"
date: "04/4/2020"
output: html_document
---

```{r setup, include=FALSE}
source("analisis_regiones_chile.R")
options(scipen=9000) # Idea de taturrion
knitr::opts_chunk$set(echo = FALSE,warning = FALSE)
library(pander)
datos.pais<-lapply(datos.pais,function(x) {x<-x[x$fecha<=43922,]})

# Esto permite asignar los mismos colores a las mismas regiones

# Paleta de https://medialab.github.io/iwanthue/
cat.colores<-c(
  "#e92d6c",
"#d04c6b",
"#a03420",
"#e14126",
"#e06e4f",
"#cf8129",
"#cbae3b",
"#9fcc40",
"#579033",
"#59d273",
"#5f78d9",
"#574fd4",
"#9e44d2",
"#7d409e",
"#d37dda",
"#d941c1",
"#ba3b83"
)
names(cat.colores)<-names(datos.pais.0)

paleta<-scale_colour_manual(values=cat.colores)

```

**NOTA**: Lo que presento aquí es un ejemplo de como realizar análisis de series de tiempo, usando datos de la evolución total de casos disponible en fuentes públicas en internet. No tiene ninguna validez epidemiológica, ya que eso requería un modelo de la diseminación de la enfermedad. En particular, las predicciones son solo válidas en cuanto no existan cambios en las políticas públicas; si los hay, se esperaría que (ojalá) las predicciones fuesen incorrectas.


* Reportes anteriores: https://github.com/clbustos/analisis_covid19_chile 


## Análisis de datos observados


Ya podemos perfiles tres tipos de desarrollos por regiones, uno de importante número de casos con una tasa alta (Araucanía / Metropolitana), uno con menor número de casos y tasas más bajas (Biobío, Ñuble, Los Lagos), y regiones de crecimiento más lento (Maule, Antofagasta). Las comunas con menos casos hasta el momento parecen seguir una de estas tres rutas, como Coquimbo, que tiene un perfil similar al grupo 2.

```{r}
plot.avance.pais(datos.pais,predicted = F,min.casos = 10,span.param = 0.7)+guides(color=guide_legend("Región"))+theme_bw()+paleta

plot.avance.pais(datos.pais,predicted = F,min.casos = 10,span.param = 0.7)+guides(color=guide_legend("Región"))+facet_wrap(~pais)+paleta+theme_bw()
```

Podemos diferenciar 4 tipos de regiones por sus curvas de expansión:

* Crecimiento acelerado temprano: presentan cercanas al 30% diario, sin una clara desaceleración. Son de especial preocupación, porque no controlarse rápidamente se puede producir la pérdida de trazabilidad de casos y convertirse en comunas de crecimiento moderado tardío, que pueden llevar al colapso de los sistemas locales. Aquí se encuentran la Araucanía y Los Ríos, que ya muestran signos de desaceleración, lo que permitiría pasarlas al grupo de crecimiento moderado si se mantiene un control sobre los casos.

```{r}
y.max<-2200
x.max<-30
plot.avance.pais(datos.pais[c("Araucanía","Los.Ríos","Magallanes")],predicted = T,min.casos = 10, span.param = NULL)+facet_wrap(~pais)+scale_y_continuous(limits=c(NA,y.max),trans="log10")+guides(color=guide_legend("Región"))+scale_x_continuous(limits=c(0,x.max))+paleta
```

* Crecimiento moderado controlado: Presentan tasas entre 20% y 30%, con más de 10 días con más de 10 casos; son regiones que han presentado tasas superiores al 30% en su momento, pero que muestran cierto nivel de control en los últimos 5 días. Entran aquí la Metropolitana, Biobío y Ñuble.

```{r}
plot.avance.pais(datos.pais[c("Metropolitana","Biobío","Ñuble")],predicted = T,min.casos = 10, span.param = NULL)+facet_wrap(~pais)+scale_y_continuous(limits=c(NA,y.max),trans="log10")+guides(color=guide_legend("Región"))+scale_x_continuous(limits=c(0,x.max))+paleta
```

* Crecimiento moderado sin control: Presentan tasas entre 20% y 30%, pero sin curva de decrecimiento clara. Se encuentran aquí Los Lagos y Valparaíso.

```{r}
plot.avance.pais(datos.pais[c("Los.Lagos","Valparaíso")],predicted = T,min.casos = 10, span.param = NULL)+facet_wrap(~pais)+scale_y_continuous(limits=c(NA,y.max),trans="log10")+guides(color=guide_legend("Región"))+scale_x_continuous(limits=c(0,x.max))+paleta
```

* Regiones de crecimiento lento: Son comunas con menos de un 20% de crecimiento diario. Incluimos a Antofagasta, Coquimbo, Maule y O'Higgins.

```{r}
plot.avance.pais(datos.pais[c("Antofagasta","Maule","Coquimbo","O’Higgins")],predicted = T,min.casos = 10, span.param = NULL)+facet_wrap(~pais)+scale_y_continuous(limits=c(NA,y.max),trans="log10")+guides(color=guide_legend("Región"))+scale_x_continuous(limits=c(0,x.max))+paleta

  
```


Si observamos la proporción de casos nuevos por día, podemos ver que siguen disminuyento  en varias regiones de forma relativamente estable (Valparaíso, Metropolitana, Biobío, Araucanía, Los Ríos), en cambio en otras hay fuertes incrementos (Maule y Magallanes) o una tasa estable (Los Lagos).

```{r}
plot.tasa.casos(datos.pais,span.param = NULL)+facet_wrap(~pais)+geom_abline(slope=0,intercept=1.2,col="darkgreen",alpha=0.5)+geom_abline(slope=0,intercept=1.4,col="orange",alpha=0.5)+guides(color=guide_legend("Región"))+paleta
```

Usando el gráfico FSDG es posible apreciar un cambio prácticamente diario, siendo un día acelerado y al otro no. En este gráfico se aprecie los posibles nuevos brotes en Ñuble, Biobío y Magallanes.

```{r}
plot.tasa.casos(datos.pais,span.param = NULL, derivada.2 = TRUE)+facet_wrap(~pais)+geom_abline(slope=0,intercept=1,col="darkgreen",alpha=0.5)+guides(color=guide_legend("Región"))+paleta
```

## Predicción

**NOTA**: Se presentan aquí tres metodologías de predicción. Recuerden que corresponden a un ejercicio para mostrar las bondades y dificultades de cada técnica

Para predecir, se ocupan tres técnicas distintas:

* regresión exponencial sobre datos totales: se ajusta la serie a la expresión $y=a * r^t$ usando regresión lineal. Es válida si el proceso no cambia a lo largo del tiempo. Se caracteriza porque el intervalo de confianza es constante al transformar los datos a logaritmo. 
* tendencia sobre casos nuevos + AR(1): Se modela la tendencia de los casos nuevos usando regresión exponencial, más la relación que existe entre dos mediciones contiguas. El error estándar aumenta de manera importante a lo largo del tiempo, tanto por el error al calcular la tendencia, como por el componente AR(1). El valor medio obtenido es bastante sensible a los cambios en las mediciones finales.
* ARIMA(1,1,0) más deriva: Se ocupa un modelo autorregresivo, con diferenciación y deriva. Esto implica que se asume que los datos tienen una tendencia constante (como el modelo de regresión exponencial), y pero se modela la relación que existe entre casos contiguos (como el modelo de tendencia). Tiende a generar modelos menos variables que el de tendencia + AR(1), pero asume que la curva de crecimiento es la misma de toda la serie de datos.

Hemos modificado el algoritmo para iniciar desde 5 casos. Esto permite hacer que las predicciones se acerquen entre sí, siendo optimistas en T+AR(1), siendo bastante pesimistas para Magallanes, al igual que ayer.

```{r}
prediccion<-prediccion.casos(datos.pais,min.casos = 5)
plot( prediccion)+guides(color=guide_legend("Región"))+theme(legend.position="bottom", legend.direction = "vertical")
```


```{r,results='asis'}
r<-lapply(prediccion$tar2,function(x) {round(tail(x,7)[,c(1,2,3,4)],2)})
formatear_tablas(r, "Casos nuevos: tendencia + AR(1)")
```

```{r,results='asis'}
r<-lapply(prediccion$exp, function(x) {round(tail(x,7)[,c(1,2,3,4)],2)})
formatear_tablas(r, "Exponencial")
```


```{r,results='asis'}
r<-lapply(prediccion$arima,function(x) {round(tail(x,7)[,c(1,2,3,4)],2)})
formatear_tablas(r, "ARIMA(1,1,0) con deriva")
```



# Suma total
Excluyendo las Regiones de Arica y Parinacota, Tarapacá, Atacama y Aysén, podemos tratar de calcular la suma de casos para la próxima semana. No he calculado los intervalos de confianza, porque para que sean adecuados debería considerar la covarianza entre las series de las distintas regiones.

Al igual que lo que vimos en días anteriores,con el tiempo, el modelo T+AR(1) tiende a ser más optimista que los modelos basados en la exponencial pura o el ARIMA(1,1,0). La predicción para siete días más es de 7598, más pesimista que el modelo análogo para la serie completa de 6555. El modelo ARIMA(1,1,0), con 14192, también es más pesimista que el modelo ARIMA(1,1,0) del modelo país total, que predice 11567.

```{r}

min.corte<-list(
  "Antofagasta"=10,
  "Valparaíso"=10,
  "Coquimbo"=10,
  "Metropolitana"=50,
  "Maule"=10,
  "Ñuble"=20,   
  "Biobío"=10,
  "Araucanía"=10,
  "Los.Ríos"=20,
  "Los.Lagos"=20,
  "Magallanes"=2,
  "O’Higgins"=5)
ndatos.pais<-names(min.corte)
names(ndatos.pais)<-ndatos.pais
pred1<-lapply(ndatos.pais,function(nr) {
  #print(nr)
  mc<-min.corte[[nr]]
  x<-prediccion.casos(datos.pais[(nr)],min.casos = mc,n.ahead = 7)
  x$tar1<-NULL
  x2<-lapply(x,function(xx.0) {xx<-tail(xx.0[[1]],7);xx[,1]<-1:7;xx})
  do.call(rbind,x2)
})

salida.pred<-do.call(rbind, pred1)
suma.pred<-aggregate(salida.pred$casos,list(dia=salida.pred$dia, tipo=salida.pred$tipo), sum)


sec.basica<-rbind(data.frame(
  dia=xlsx.regiones$dia,
  tipo="observado",
  casos=xlsx.regiones$total
), data.frame(
  dia=tail(xlsx.regiones$dia,1)+suma.pred$dia,
  tipo=suma.pred$tipo,
  casos=suma.pred$x
))
ggplot(sec.basica, aes(x=dia,y=casos, color=tipo))+geom_line()+scale_y_continuous(trans="log10")
```

```{r, results='asis'}
pandoc.table(sec.basica)
```

**Fuentes de información**:
Principalmente, se utilizó el reporte diario del [MINSAL](https://www.minsal.cl/nuevo-coronavirus-2019-ncov/casos-confirmados-en-chile-covid-19/), usando [Wayback machine](https://archive.org/web/) para recopilar la información ya no disponible.

