---
title: "Análisis evolución Covid-19 - Chile vs Italia, España, Brasil, Corea del Sur (26/03/2020)"
author: "Claudio Bustos"
date: "26/3/2020"
output: html_document
---

```{r setup, include=FALSE}
source("analisis.R")
knitr::opts_chunk$set(echo = FALSE,warning = FALSE)
library(pander)
datos.pais<-lapply(datos.pais,function(x) {x<-x[x$fecha<=43915,]})
```

**NOTA**: Lo que presento aquí es un ejemplo de como realizar análisis de series de tiempo, usando datos de la evolución total de casos disponible en fuentes públicas en internet. No tiene ninguna validez epidemiológica, ya que eso requería un modelo de la diseminación de la enfermedad. En particular, las predicciones son solo válidas en cuanto no existan cambios en las políticas públicas; si los hay, se esperaría que (ojalá) las predicciones fuesen incorrectas.

* Reportes anteriores: https://github.com/clbustos/analisis_covid19_chile

## Análisis de datos observados

El día de hoy he realizado dos cambios. La serie parte desde los 200 casos y agregamos a la serie EEUU. Claramente el caso de esta nación es extremadamente preocupante, ya que si bien su progresión es un poco más lenta que Italia y España, sigue un patrón prácticamente no controlado. Chile presenta un patrón de avance más lento, pero aun no llegamos a la detección de curva tipo Italia, y menos la de Corea del Sur. 

```{r}
datos.pais.2<-datos.pais
datos.pais.2[["Chile"]]$pais<-"Z_Chile"
plot.avance.pais(datos.pais.2,predicted = F,min.casos = 200)+theme_bw()+viridis::scale_color_viridis(discrete=TRUE,direction = -1)
```


Ajustante la regresión exponencial desde los 200 casos, vemos que el modelo se ajusta bien para Brasil, Chile y EEUU, pero no para países con fuertes políticas de contención, como Corea del Sur, Italia y España. En el caso de Chile, esta tasa de aumento diario indicaría una duplicación de casos cada `r round(log(2)/log(1.241),2)` días.

```{r}
plot.avance.pais(datos.pais,predicted = T,min.casos = 200, span.param = NULL)+facet_wrap(~pais)
```

Graficando la tasa de nuevos casos usando media móvil con ventana de 3 días, se observa que Chile permanece estable en su tasa de nuevos casos. Italia ha bajado progresivamente y España presenta un pequeño repunte. EEU también ha tenido una caída, pero está sobre el 20%, que representa una progresión muy rápida de casos nuevos.


```{r}
plot.tasa.casos(datos.pais,min.casos = 100,span.param = NULL)+
  facet_wrap(~pais)+
  ylim(0.9,2.3)+
  geom_abline(intercept=1.3804, slope=0,alpha=0.5)+
  geom_abline(intercept=1, slope=0,alpha=0.5,col="darkgreen")
```


## Predicción

**NOTA**: Se presentan aquí tres metodologías de predicción. Recuerden que corresponden a un ejercicio para mostrar las bondades y dificultades de cada técnica

Para predecir, se ocupan tres técnicas distintas:

* regresión exponencial sobre datos totales: se ajusta la serie a la expresión $y=a * r^t$ usando regresión lineal. Es válida si el proceso no cambia a lo largo del tiempo. Se caracteriza porque el intervalo de confianza es constante al transformar los datos a logaritmo. 
* tendencia sobre casos nuevos + AR(1): Se modela la tendencia de los casos nuevos usando regresión exponencial, más la relación que existe entre dos mediciones contiguas. El error estándar aumenta de manera importante a lo largo del tiempo, tanto por el error al calcular la tendencia, como por el componente AR(1). El valor medio obtenido es bastante sensible a los cambios en las mediciones finales.
* ARIMA(1,1,0) más deriva: Se ocupa un modelo autorregresivo, con diferenciación y deriva. Esto implica que se asume que los datos tienen una tendencia constante (como el modelo de regresión exponencial), y pero se modela la relación que existe entre casos contiguos (como el modelo de tendencia). Tiende a generar modelos menos variables que el de tendencia + AR(1), pero asume que la curva de crecimiento es la misma de toda la serie de datos.

## Predicción Chile y Brasil

He ajusta el modelo para considerar la información desde 200 casos en adelante. En el caso de Chile, las curvas coinciden para los próximos días, lo que indica que el modelo exponencial representa bien lo que ocurrirá en los próximos días. En el caso de Brasil, esperaríamos que si sigue el control de casos como en los últimos días tuviesen menos casos.

```{r}
prediccion<-prediccion.casos(datos.pais[c("Chile","Brasil")],min.casos = 200)
plot( prediccion)
```

Se presentan a continuación las distintas predicciones. Se debe recordar los supuestos de cada modelo para realizar una interpretación adecuada.

```{r,results='asis'}
r<-lapply(prediccion$tar1,function(x) {round(tail(x,7)[,c(1,2,3,4)],2)})
formatear_tablas(r, "Tendencia + AR(1)")
```

```{r,results='asis'}
r<-lapply(prediccion$exp, function(x) {round(tail(x,7)[,c(1,2,3,4)],2)})
formatear_tablas(r, "Exponencial")
```

```{r,results='asis'}
r<-lapply(prediccion$arima,function(x) {round(tail(x,7)[,c(1,2,3,4)],2)})
formatear_tablas(r, "ARIMA(1,1,0) con deriva")
```


## Predicción España e Italia

Para Italia, las curvas ARIMA y de últimos casos se alejan del modelo exponencial total, lo que es claro indicio del efecto de las medidas de mitigación. Por tanto, se utilizará como mínimo para la curva para 5000 casos. Incluso, con este ajuste la curva exponencial no logra ajustarse bien - lo que indica el efecto de las políticas de supresión. 

En el caso de España, pareciera ser que las medidas de mitigación no ha permitido controlar lo suficiente la expansión de la enfermedad. 

En el caso de EEUU, podríamos esperar que no se cumpla la predicción exponencial si se sigue la tendencia de los últimos días, pero las decisiones de la administración hacen dudar de ello.

```{r}
prediccion<-prediccion.casos(datos.pais[c("Italia","España","EEUU")],min.casos = 5000)
plot( prediccion)
```

```{r,results='asis'}
r<-lapply(prediccion$tar1,function(x) {round(tail(x,7)[,c(1,2,3,4)],2)})
formatear_tablas(r, "Tendencia + AR(1)")
```

```{r,results='asis'}
r<-lapply(prediccion$exp, function(x) {round(tail(x,7)[,c(1,2,3,4)],2)})
formatear_tablas(r, "Exponencial")
```


```{r,results='asis'}
r<-lapply(prediccion$arima,function(x) {round(tail(x,7)[,c(1,2,3,4)],2)})
formatear_tablas(r, "ARIMA(1,1,0) con deriva")
```

## Predicción Corea del Sur

En el caso de Corea del Sur, la clara curva de control indica que debemos generar la curva desde los 7500 casos. Aquí, ya las tres curvas coinciden, lo que indica que el proceso a corto plazo es similar al proceso general, de muy pocos casos por día.



```{r}
prediccion<-prediccion.casos(datos.pais[c("Corea.del.Sur")],min.casos = 7500)
plot( prediccion)
```

```{r,results='asis'}
r<-lapply(prediccion$tar1,function(x) {round(tail(x,7)[,c(1,2,3,4)],2)})
formatear_tablas(r, "Tendencia + AR(1)")
```

```{r,results='asis'}
r<-lapply(prediccion$exp, function(x) {round(tail(x,7)[,c(1,2,3,4)],2)})
formatear_tablas(r, "Exponencial")
```


```{r,results='asis'}
r<-lapply(prediccion$arima,function(x) {round(tail(x,7)[,c(1,2,3,4)],2)})
formatear_tablas(r, "ARIMA(1,1,0) con deriva")
```

Fuentes de información:

* Chile: https://www.minsal.cl/nuevo-coronavirus-2019-ncov/casos-confirmados-en-chile-covid-19/.
* Otros países: https://www.worldometers.info/coronavirus/#countries
