---
title: "Análisis evolución Covid-19 para regiones de Chile (30/03/2020)"
author: "Claudio Bustos"
date: "30/3/2020"
output: html_document
---

```{r setup, include=FALSE}
source("analisis_regiones_chile.R")
knitr::opts_chunk$set(echo = FALSE,warning = FALSE)
library(pander)
datos.pais<-lapply(datos.pais,function(x) {x<-x[x$fecha<=43919,]})
```

**NOTA**: Lo que presento aquí es un ejemplo de como realizar análisis de series de tiempo, usando datos de la evolución total de casos disponible en fuentes públicas en internet. No tiene ninguna validez epidemiológica, ya que eso requería un modelo de la diseminación de la enfermedad. En particular, las predicciones son solo válidas en cuanto no existan cambios en las políticas públicas; si los hay, se esperaría que (ojalá) las predicciones fuesen incorrectas.


* Reportes anteriores: https://github.com/clbustos/analisis_covid19_chile 

Comentario personal: Mañana tengo que entregar un informe gigante, así que solo pondré los gráficos. Mañana volvemos en regla.

## Análisis de datos observados

El día de hoy se agrega Coquimbo, ya que cumple con el requisito de tener al menos 20 casos. Al día de hoy, ninguna región supera la curva de evolución de la Región Metropolitana.

```{r}
plot.avance.pais(datos.pais,predicted = F,min.casos = 10,span.param = 0.7)+viridis::scale_color_viridis(discrete=TRUE)+guides(color=guide_legend("Región"))+theme_bw()
```

El mismo gráfico, pero separando las regiones. Se puede ver el acelerado crecimiento de Coquimbo en los últimos 3 días, la aceleración de la curva de Ñuble y, muy preocupante, que Valparaíso practicamente no muestra curva de desaceleración.

```{r}
plot.avance.pais(datos.pais,predicted = F,min.casos = 10,span.param = 0.7)+viridis::scale_color_viridis(discrete=TRUE)+guides(color=guide_legend("Región"))+facet_wrap(~pais)
```

Podemos diferenciar 4 tipos de regiones por sus curvas de expansión:

* Crecimiento acelerado temprano: presentan tasas superiores a 30% diario. Son de especial preocupación, porque no controlarse rápidamente se puede producir la pérdida de trazabilidad de casos y convertirse en comunas de crecimiento moderado tardío, que pueden llevar al colapso de los sistemas locales. Aquí se encuentran la Araucanía y Los Ríos 

```{r}
y.max<-2000
x.max<-25
plot.avance.pais(datos.pais[c("Araucanía","Los.Ríos")],predicted = T,min.casos = 10, span.param = NULL)+facet_wrap(~pais)+scale_y_continuous(limits=c(NA,y.max),trans="log10")+guides(color=guide_legend("Región"))+scale_x_continuous(limits=c(0,x.max))
```

* Crecimiento moderado tardío: Presentan tasas entre 20% y 30%, con más de 10 días con más de 10 casos; son regiones con las que hay que tener cuidado, porque se esperaría la acumulación de muchos casos eventualmente. Se incluye a Biobío, Metropolitana, Ñuble y Valparaíso.

```{r}
plot.avance.pais(datos.pais[c("Valparaíso","Metropolitana","Biobío","Ñuble")],predicted = T,min.casos = 10, span.param = NULL)+facet_wrap(~pais)+scale_y_continuous(limits=c(NA,y.max),trans="log10")+guides(color=guide_legend("Región"))+scale_x_continuous(limits=c(0,x.max))
```

* Crecimiento moderado reciente: Presentan tasas entre 20% y 30%, con relativamente pocos días con más de 10 casos. Incluyo aquí a Los Lagos y Magallanes.

```{r}
plot.avance.pais(datos.pais[c("Los.Lagos","Magallanes")],predicted = T,min.casos = 10, span.param = NULL)+facet_wrap(~pais)+scale_y_continuous(limits=c(NA,y.max),trans="log10")+guides(color=guide_legend("Región"))+scale_x_continuous(limits=c(0,x.max))
```

* Regiones de crecimiento lento: Son comunas con menos de un 20% de crecimiento diario. Incluimos a Antofagasta, Coquimbo, Maule y O'Higgins.

```{r}
plot.avance.pais(datos.pais[c("Antofagasta","Maule","Coquimbo","O’Higgins")],predicted = T,min.casos = 10, span.param = NULL)+facet_wrap(~pais)+scale_y_continuous(limits=c(NA,y.max),trans="log10")+guides(color=guide_legend("Región"))+scale_x_continuous(limits=c(0,x.max))

  
```


```{r}
plot.tasa.casos(datos.pais,span.param = NULL)+facet_wrap(~pais)+geom_abline(slope=0,intercept=1.2,col="darkgreen",alpha=0.5)+geom_abline(slope=0,intercept=1.4,col="orange",alpha=0.5)+guides(color=guide_legend("Región"))
```


## Predicción

**NOTA**: Se presentan aquí tres metodologías de predicción. Recuerden que corresponden a un ejercicio para mostrar las bondades y dificultades de cada técnica

Para predecir, se ocupan tres técnicas distintas:

* regresión exponencial sobre datos totales: se ajusta la serie a la expresión $y=a * r^t$ usando regresión lineal. Es válida si el proceso no cambia a lo largo del tiempo. Se caracteriza porque el intervalo de confianza es constante al transformar los datos a logaritmo. 
* tendencia sobre casos nuevos + AR(1): Se modela la tendencia de los casos nuevos usando regresión exponencial, más la relación que existe entre dos mediciones contiguas. El error estándar aumenta de manera importante a lo largo del tiempo, tanto por el error al calcular la tendencia, como por el componente AR(1). El valor medio obtenido es bastante sensible a los cambios en las mediciones finales.
* ARIMA(1,1,0) más deriva: Se ocupa un modelo autorregresivo, con diferenciación y deriva. Esto implica que se asume que los datos tienen una tendencia constante (como el modelo de regresión exponencial), y pero se modela la relación que existe entre casos contiguos (como el modelo de tendencia). Tiende a generar modelos menos variables que el de tendencia + AR(1), pero asume que la curva de crecimiento es la misma de toda la serie de datos.

En general, podemos que las curvas AR son optimistas para todas las comunas, excepto Coquimbo y Los Ríos.

```{r}
prediccion<-prediccion.casos(datos.pais,min.casos = 1)
plot( prediccion)+guides(color=guide_legend("Región"))
```


```{r,results='asis'}
r<-lapply(prediccion$tar2,function(x) {round(tail(x,7)[,c(1,2,3,4)],2)})
formatear_tablas(r, "Casos nuevos: tendencia + AR(1)")
```

```{r,results='asis'}
r<-lapply(prediccion$exp, function(x) {round(tail(x,7)[,c(1,2,3,4)],2)})
formatear_tablas(r, "Exponencial")
```


```{r,results='asis'}
r<-lapply(prediccion$arima,function(x) {round(tail(x,7)[,c(1,2,3,4)],2)})
formatear_tablas(r, "ARIMA(1,1,0) con deriva")
```



# Suma total
Excluyendo las Regiones de Arica y Parinacota, Tarapacá, Atacama y Aysén, podemos tratar de calcular la suma de casos para la próxima semana. No he calculado los intervalos de confianza, porque para que sean adecuados debería considerar la covarianza entre las series de las distintas regiones.

Al igual que lo que vimos en días anteriores, podemos observar que si bien el modelo Tendencia +AR(1) tiende a entregar resultados optimistas a lo largo de la semana, termina convergiendo al final de esa con los modelos de curva exponencial y ARIMA(1,1,0). 


```{r}

min.corte<-list(
  "Antofagasta"=10,
  "Valparaíso"=5,
  "Coquimbo"=2,
  "Metropolitana"=50,
  "Maule"=10,
  "Ñuble"=20,   
  "Biobío"=10,
  "Araucanía"=8,
  "Los.Ríos"=1,
  "Los.Lagos"=20,
  "Magallanes"=5,
  "O’Higgins"=5)
ndatos.pais<-names(min.corte)
names(ndatos.pais)<-ndatos.pais
pred1<-lapply(ndatos.pais,function(nr) {
  print(nr)
  mc<-min.corte[[nr]]
  x<-prediccion.casos(datos.pais[(nr)],min.casos = mc,n.ahead = 7)
  x$tar1<-NULL
  x2<-lapply(x,function(xx.0) {xx<-tail(xx.0[[1]],7);xx[,1]<-1:7;xx})
  do.call(rbind,x2)
})

salida.pred<-do.call(rbind, pred1)
suma.pred<-aggregate(salida.pred$casos,list(dia=salida.pred$dia, tipo=salida.pred$tipo), sum)


sec.basica<-rbind(data.frame(
  dia=xlsx.regiones$dia,
  tipo="observado",
  casos=xlsx.regiones$total
), data.frame(
  dia=tail(xlsx.regiones$dia,1)+suma.pred$dia,
  tipo=suma.pred$tipo,
  casos=suma.pred$x
))
ggplot(sec.basica, aes(x=dia,y=casos, color=tipo))+geom_line()+scale_y_continuous(trans="log10")
```

```{r, results='asis'}
pandoc.table(sec.basica)
```

**Fuentes de información**:
Principalmente, se utilizó el reporte diario del [MINSAL](https://www.minsal.cl/nuevo-coronavirus-2019-ncov/casos-confirmados-en-chile-covid-19/), usando [Wayback machine](https://archive.org/web/) para recopilar la información ya no disponible.

