---
title: "Análisis evolución Covid-19 - Chile vs Italia, España, Brasil, Corea del Sur (31/03/2020)"
author: "Claudio Bustos"
date: "31/3/2020"
output: html_document
---

```{r setup, include=FALSE}
source("analisis.R")
options(scipen=9000) # Idea de taturrion
knitr::opts_chunk$set(echo = FALSE,warning = FALSE)
library(pander)
datos.pais<-lapply(datos.pais,function(x) {x<-x[x$fecha<=43920,]})



cat.colores<-c(
 "red",
"#a547ce",
"#cf5138",
"#cd4a92",
"#c5a836",
"#6bc055"
)
names(cat.colores)<-names(datos.pais)
cat.colores<-c(Z_Chile="red", cat.colores)
paleta<-scale_colour_manual(values=cat.colores)
```

**NOTA**: Lo que presento aquí es un ejemplo de como realizar análisis de series de tiempo, usando datos de la evolución total de casos disponible en fuentes públicas en internet. No tiene ninguna validez epidemiológica, ya que eso requería un modelo de la diseminación de la enfermedad. En particular, las predicciones son solo válidas en cuanto no existan cambios en las políticas públicas; si los hay, se esperaría que (ojalá) las predicciones fuesen incorrectas.

* Reportes anteriores: https://github.com/clbustos/analisis_covid19_chile


## Análisis de datos observados

Se aprecian ya claramente las curvas de desaceleración de Italia, España e incluso EEUU. Sin embargo, en Chile la tendencia de los últimos 4 días es constante.

```{r}
datos.pais.2<-datos.pais
datos.pais.2[["Chile"]]$pais<-"Z_Chile"
plot.avance.pais(datos.pais.2,predicted = F,min.casos = 300)+paleta
```

En el caso de Chile, la tasa general de aumento diario sigue en 19.1%, con una muy breve baja en los últimos 4 días. Brasil ya muestra una curva de crecimiento desacelerada y en los últimos 4 días EEU también.

Para observar la tasa actual de Italia, Corea del Sur e Italia, estableceremos el punto de inicio en 5000 casos. En el caso de España, obtenemos que su tasa actual sigue siendo muy alta, de 18.5%, en tanto que Italia ya muestra un descenso bastante relevante a un 13.2%


```{r}
plot.avance.pais(datos.pais[c("Chile","Brasil","EEUU")],predicted = T,min.casos = 300, span.param = NULL)+facet_wrap(~pais)+paleta
plot.avance.pais(datos.pais[c("España","Italia","Corea.del.Sur")],predicted = T,min.casos = 5000, span.param = NULL)+facet_wrap(~pais)+paleta
```

Al ver las series de descenso en las tasas de casos nuevos surge la duda, ¿qué tan rápido se puede lograr

```{r}
plot.tasa.casos(datos.pais,min.casos = 100,span.param = NULL)+
  facet_wrap(~pais)+
  ylim(0.9,1.8)+
    geom_abline(intercept=1.4, slope=0,alpha=0.5,col="darkred")+
  geom_abline(intercept=1.2, slope=0,alpha=0.5,col="orange")+
  geom_abline(intercept=1, slope=0,alpha=0.5,col="darkgreen")+theme_bw()+paleta
```

Al ver los gráficos anteriores surge la pregunta, ¿está acelerada o no la progresión de casos nuevos? De forma experimental, probemos calcular una especie de segunda derivada de los pobres, haciendo la diferencia sobre el patrón que encontramos anteriormente. Valores bajo 1 indicarían una curva desacelerada de casos nuevos, en tanto que sobre uno indicaría que  la curva está acelerada. Podemos ver que en la serie completa todos los países muestran desaceleraciones, excepto Corea del Sur, que muestra una tasa prácticamente constante (100) de casos nuevos.
```{r}
plot.tasa.casos(datos.pais,min.casos = 200,span.param = NULL, derivada.2 = TRUE)+
  facet_wrap(~pais)+theme_bw()+geom_abline(intercept=1, slope=0,alpha=0.5,col="darkgreen")+paleta
```
## Predicción

**NOTA**: Se presentan aquí tres metodologías de predicción. Recuerden que corresponden a un ejercicio para mostrar las bondades y dificultades de cada técnica

Para predecir, se ocupan tres técnicas distintas:

* regresión exponencial sobre datos totales: se ajusta la serie a la expresión $y=a * r^t$ usando regresión lineal. Es válida si el proceso no cambia a lo largo del tiempo, por lo que el periodo estudiado debe seleccionarse con cuidado. Se caracteriza porque el intervalo de confianza es constante al transformar los datos a logaritmo. 
* tendencia sobre casos nuevos + AR(1): Se modela la tendencia de los casos nuevos usando regresión exponencial, con regresión cuadrada, más la relación que existe entre dos mediciones contiguas. El error estándar aumenta a lo largo del tiempo, tanto por el error al calcular la tendencia, como por el componente AR(1). El valor medio obtenido es bastante sensible a los cambios en las mediciones finales.
* ARIMA(1,1,0) más deriva: Se ocupa un modelo autorregresivo, con diferenciación y deriva. Esto implica que se asume que los datos tienen una tendencia constante (como el modelo de regresión exponencial), pero se modela la relación que existe entre casos contiguos (como el modelo de tendencia). Tiende a generar modelos menos variables que el de tendencia + AR(1), pero asume que la curva de crecimiento es la misma de toda la serie de datos.

## Predicción Chile y Brasil

En el caso de Chile y Brasil, la tendencia de los últimos días permite predecir resultados mucho más optimistas, 4856 en 7 días, de lo que permite prever la curva de crecimiento exponencial general, 10375, o la ARIMA, 8908, al usar la serie a partir de los 300 casos. 
```{r}
prediccion<-prediccion.casos(datos.pais[c("Chile","Brasil")],min.casos = 300)
plot( prediccion)
```



```{r,results='asis'}
r<-lapply(prediccion$tar2,function(x) {round(tail(x,7)[,c(1,2,3,4)],2)})
formatear_tablas(r, "Tendencia + AR(1)")
```

```{r,results='asis'}
r<-lapply(prediccion$exp, function(x) {round(tail(x,7)[,c(1,2,3,4)],2)})
formatear_tablas(r, "Exponencial")
```

```{r,results='asis'}
r<-lapply(prediccion$arima,function(x) {round(tail(x,7)[,c(1,2,3,4)],2)})
formatear_tablas(r, "ARIMA(1,1,0) con deriva")
```


## Predicción España, Italia y EEUU
 En el caso de España, Italia y EEUU, usaremos como base de la predicción 10.000 casos. La información de los últimos días nos permite predecir también resultados más optimistas que los de la serie exponencial o ARIMA.


```{r}
prediccion<-prediccion.casos(datos.pais[c("Italia","España","EEUU")],min.casos = 10000)
plot( prediccion)
```

```{r,results='asis'}
r<-lapply(prediccion$tar2,function(x) {round(tail(x,7)[,c(1,2,3,4)],2)})
formatear_tablas(r, "Tendencia + AR(1)")
```

```{r,results='asis'}
r<-lapply(prediccion$exp, function(x) {round(tail(x,7)[,c(1,2,3,4)],2)})
formatear_tablas(r, "Exponencial")
```


```{r,results='asis'}
r<-lapply(prediccion$arima,function(x) {round(tail(x,7)[,c(1,2,3,4)],2)})
formatear_tablas(r, "ARIMA(1,1,0) con deriva")
```

## Predicción Corea del Sur


Usando los datos a partir de los 8000 casos, vemos que la serie en Corea de tendencia de nuevos casos va la baja, con respecto a a la curva exponencial como ARIMA.


```{r}
prediccion<-prediccion.casos(datos.pais[c("Corea.del.Sur")],min.casos = 8000)
plot( prediccion)
```

```{r,results='asis'}
r<-lapply(prediccion$tar2,function(x) {round(tail(x,7)[,c(1,2,3,4)],2)})
formatear_tablas(r, "Tendencia + AR(1)")
```

```{r,results='asis'}
r<-lapply(prediccion$exp, function(x) {round(tail(x,7)[,c(1,2,3,4)],2)})
formatear_tablas(r, "Exponencial")
```


```{r,results='asis'}
r<-lapply(prediccion$arima,function(x) {round(tail(x,7)[,c(1,2,3,4)],2)})
formatear_tablas(r, "ARIMA(1,1,0) con deriva")
```

Fuentes de información:

* Chile: https://www.minsal.cl/nuevo-coronavirus-2019-ncov/casos-confirmados-en-chile-covid-19/.
* Otros países: https://www.worldometers.info/coronavirus/#countries
