---
title: "Análisis evolución Covid-19 (20/03/2020)"
author: "Claudio Bustos"
date: "20/3/2020"
output: html_document
---

```{r setup, include=FALSE}
source("analisis.R")
knitr::opts_chunk$set(echo = FALSE,warning = FALSE)
# Para mantener los datos al día pertinente, debo ajustar la base de datos.pais
datos.pais<-lapply(datos.pais,function(x) {x<-x[x$fecha<=43910,]})

```

**NOTA**: Lo que presento aquí es un ejemplo de como realizar análisis de series de tiempo, usando datos de la evolución total de casos disponible en fuentes públicas en internet. No tiene ninguna validez epidemiológica, ya que eso requería un modelo de la diseminación de la enfermedad. En particular, las predicciones son solo válidas en cuanto no existan cambios en las políticas públicas; si los hay, se esperaría que (ojalá) las predicciones fuesen incorrectas.

## Análisis de datos observados


Una primera forma de analizar los datos es mirar las tasas de crecimiento en función de la aparición del primer caso. Resulta muy difícil establecer comparaciones razonables, particularmente porque la diseminación de enfermedades suele presentar una distribución exponencial.

```{r}
plot.avance.pais(datos.pais,predicted = F,min.casos = 0,log.param = F)
```

Si mostramos el gráfico considerando el logaritmo de los casos, es más fácil visualizar la evolución en cada país. En el caso de Italia, se puede observar el explosivo crecimiento entre el día 5 a 10, lo sostenido del crecimiento en España, así como lo estable de las curvas para Chile y Brasil.

```{r}
plot.avance.pais(datos.pais,predicted = F,min.casos = 0)
```


Ahora bien, se puede observar que existen diferencias notables por país en la detección de los primeros casos, que dificulta comparar la evolución de cada país. Por tanto, visualicemos los datos desde el momento en que cada país tiene al menos 20 casos.

Desde esta perspectiva, se puede observar claramente como la curva de Italia es mucho más fuerte que la del resto de los países durante los primeros 16 días; gracias a las medidas de contención, podemos ver que esta curva ha disminuido. Pareciera que estas medidas permitirían que España lograra un número de casos similar al largo plazo que Italia.

Las curvas de Chile y Brasil son muy similares. Sin embargo, debemos considerar que la población de España (46.6 millones) es más de 2 veces mayor que la chilena (18 millones)  y que la brasileña es un orden de magnitud mayor (209.3 millones). Por tanto, la evolución de Chile considerando la población total es extremadamente preocupante.

```{r}
plot.avance.pais(datos.pais,predicted = F,min.casos = 20)
```

Si utilizamos una regresión exponencial, podemos ver que esta se ajusta bastante bien a la curva chilena y brasileña, más no a las españolas e italianas, que ya presentan efectos de las medidas de mitigación. Considerando el periodo comprendido desde que chile tiene 20 casos, el porcentaje de aumento diario llega a un 46%.

```{r}
plot.avance.pais(datos.pais,predicted = T,min.casos = 20, span.param = NULL)+facet_wrap(~pais)
```

## Análisis tasa de aumento de casos

Se puede calcular la proporción de casos de un día respecto a los del día anterior, para estimar la tasa de crecimiento de la enfermedad. Como existen variaciones por día, se calcula el promedio por día usando media movil con una ventana de 3 días. Se grafica con una línea el 46% de crecimiento diario estimado para Chile en el periodo. Se puede apreciar claramente que España ha tenido mayor variabilidad en la tasa de nuevos casos, vs Italia que muestra un descenso sostenido.

```{r}
plot.tasa.casos(datos.pais,min.casos = 10,span.param = NULL)+facet_wrap(~pais)+ylim(0.5,4)+geom_abline(intercept=1.46, slope=0,alpha=0.5)
```


## Predicción

**NOTA**: Nuevamente, les recuerdo que aquí se presentan, como ejemplo, dos metodologías para interpretar los datos. No tiene validez epidemiologica.

Para predecir, se ocupan tres técnicas distintas:

* regresión exponencial sobre datos totales: se ajusta la serie a la expresión $y=a * r^t$ usando regresión lineal. Es válida si el proceso no cambia a lo largo del tiempo. Se caracteriza porque el intervalo de confianza es constante al transformar los datos a logaritmo. 
* tendencia sobre casos nuevos + AR(1): Se modela la tendencia de los casos nuevos usando regresión exponencial, más la relación que existe entre dos mediciones contiguas. El error estándar aumenta de manera importante a lo largo del tiempo, tanto por el error al calcular la tendencia, como por el componente AR(1). El valor medio obtenido es bastante sensible a los cambios en las mediciones finales.
* ARIMA(1,1,0) más deriva: Se ocupa un modelo autorregresivo, con diferenciación y deriva. Esto implica que se asume que los datos tienen una tendencia constante (como el modelo de regresión exponencial), y que lo que modela es el cambio (como el modelo de tendencia). Tiende a generar modelos menos variables que el tendencia + AR(1), pero también es menos sensible a los cambios más recientes de tendencia


Como podemos ver en los gráficos, el modelo exponencial y tendencia+AR(1) es muy similar para Chile y Brasil. En el caso de España e Italia, el modelo exponencial tiende a predecir mayores valores que el AR(1) con un evidente desajuste con respecto a los datos reales, lo que nos indicaría que este modelo no resulta válido para la serie completa.
```{r}
prediccion<-prediccion.casos(datos.pais,min.casos = 20)
plot( prediccion)
```

A continuación, se presentan las predicciones para los próximos 7 días, usando tendencia de datos nuevos + AR(1), que tiende a ser bastante sensible a la evolución de los últimos días. Considerando lo breve de la escala de tiempo, el intervalo de confianza se vuelve muy grande pasado tres días para Chile y Brasil, no así para los países con línea de tiempo mayores.
```{r}
lapply(prediccion$tar1,function(x) {knitr::kable(round(tail(x,7)[,c(1,2,3,4)],2))})
```

Ahora, la predicción por método exponencial, que tiende a funcionar bien para procesos sin cambios recientes.

```{r}
lapply(prediccion$exp,function(x) {knitr::kable(round(tail(x,7)[,c(1,2,3,4)],2))})
```

El modelo ARIMA(1,1,0) más deriva mantiene la tendencia del modelo exponencial, pero corrigiendo los errores estándar en función de la inestabilidad de las mediciones contiguas.

```{r}
lapply(prediccion$arima,function(x) {knitr::kable(round(tail(x,7)[,c(1,2,3,4)],2))})
```
Fuentes de información:

* Chile: https://www.minsal.cl/nuevo-coronavirus-2019-ncov/casos-confirmados-en-chile-covid-19/.
* Otros países: https://www.worldometers.info/coronavirus/#countries


