---
title: "Análisis evolución Covid-19 - Chile vs Ecuador, Italia, España, Brasil, Corea del Sur (03/04/2020)"
author: "Claudio Bustos"
date: "03/4/2020"
output: html_document
---

```{r setup, include=FALSE}
source("analisis.R")
options(scipen=9000) # Idea de taturrion
knitr::opts_chunk$set(echo = FALSE,warning = FALSE)
library(pander)
datos.pais<-lapply(datos.pais,function(x) {x<-x[x$fecha<=43923,]})


# Idea de varios
cat.colores<-c(
 "red",
"#7b74ef",
"#6dd255",
"#d157d8",
"#cfc739",
"#e94589",
"#e6662e"
)
names(cat.colores)<-names(datos.pais)
cat.colores<-c(Z_Chile="red", cat.colores)
paleta<-scale_colour_manual(values=cat.colores)
```

**NOTA**: Lo que presento aquí es un ejemplo de como realizar análisis de series de tiempo, usando datos de la evolución total de casos disponible en fuentes públicas en internet. No tiene ninguna validez epidemiológica, ya que eso requería un modelo de la diseminación de la enfermedad. En particular, las predicciones son solo válidas en cuanto no existan cambios en las políticas públicas; si los hay, se esperaría que (ojalá) las predicciones fuesen incorrectas.

* Reportes anteriores: https://github.com/clbustos/analisis_covid19_chile


* Texto del día: [UCI al tope en Temuco : Instruyen que mayores de 65, con cáncer, insuficiencia cardíaca o VIH no son prioridad](https://digital.lasegunda.com/2020/04/03/A/BM3PK838#zoom=page-width) : ¿Por qué es importante? Por qué muestra que ya está ocurriendo lo que se temía: el colapso de las UCI. Según datos por corroborar, Araucanía tiene 44 ventiladores, lo cual es bajo para la cantidad de habitantes que tiene.
  
## Análisis de datos observados

Hoy incorporamos Ecuador, porque varios se preguntan: si hay tantos fallecidos allá, ¿qué lo diferencia de Chile? Comparando su curva, se puede ver que el reporte de casos es muy diferente, con una detención entre el día 9 y 11 tras tener 300 casos, para presentar un salto explosivo en los últimos días en la provincia de [Guayas](https://www.salud.gob.ec/wp-content/uploads/2020/04/Boletin-034-AM_Nacional.pdf).
```{r}
datos.pais.2<-datos.pais
datos.pais.2[["Chile"]]$pais<-"Z_Chile"
plot.avance.pais(datos.pais.2,predicted = F,min.casos = 300)+paleta
```

En el caso de Chile, la tasa general de aumento baja a sigue en 17.4%, disminuyendo levemente cada día. Brasil, que mostraba una curva de desaceleración, ahora presenta un brusco cambio producto de las cifras entregadas los últimos tres días. En EEUU se observa una creciente desaceleración los últimos 6 días. Con el efecto de una tasa tan baja como la de 15.3% en Ecuador, podemos ver que la mortalidad no parece estar tan asociada al número de casos como tal, sino a las condiciones en las cuales se expresa.



```{r}
plot.avance.pais(datos.pais[c("Chile","Brasil","EEUU","Ecuador")],predicted = T,min.casos = 300, span.param = NULL)+facet_wrap(~pais)+paleta
```


Para observar la tasa actual de Italia, Corea del Sur e Italia, estableceremos el punto de inicio en 6000 casos. En el caso de España, obtenemos que su tasa actual sigue siendo muy alta, de 16.5% (aunque en baja), en tanto que Italia ya muestra un descenso bastante relevante a un 11.6%

```{r}
plot.avance.pais(datos.pais[c("España","Italia","Corea.del.Sur")],predicted = T,min.casos = 6000, span.param = NULL)+facet_wrap(~pais)+paleta
```

El análisis de curvas para los casos nuevos muestra un descenso sostenido en el ritmo, excepto en Brasil y Ecuador, ambos países con fuertes repuntes.

```{r}
plot.tasa.casos(datos.pais,min.casos = 100,span.param = NULL)+
  facet_wrap(~pais)+
  ylim(0.9,1.8)+
    geom_abline(intercept=1.4, slope=0,alpha=0.5,col="darkred")+
  geom_abline(intercept=1.2, slope=0,alpha=0.5,col="orange")+
  geom_abline(intercept=1, slope=0,alpha=0.5,col="darkgreen")+theme_bw()+paleta
```

El gráfico FSDG (diferencia en tasa), muestra el estancamiento de Chile en los últimos días, así como la aceleración de casos en Brasil y Ecuador.

```{r}
plot.tasa.casos(datos.pais,min.casos = 200,span.param = NULL, derivada.2 = TRUE)+
  facet_wrap(~pais)+theme_bw()+geom_abline(intercept=1, slope=0,alpha=0.5,col="darkgreen")+ylab("tasa día n / tasa día n-1")+paleta
```


## Predicción

**NOTA**: Se presentan aquí tres metodologías de predicción. Recuerden que corresponden a un ejercicio para mostrar las bondades y dificultades de cada técnica

Para predecir, se ocupan tres técnicas distintas:

* regresión exponencial sobre datos totales: se ajusta la serie a la expresión $y=a * r^t$ usando regresión lineal. Es válida si el proceso no cambia a lo largo del tiempo, por lo que el periodo estudiado debe seleccionarse con cuidado. Se caracteriza porque el intervalo de confianza es constante al transformar los datos a logaritmo. 
* tendencia sobre casos nuevos + AR(1): Se modela la tendencia de los casos nuevos usando regresión exponencial, con regresión cuadrada, más la relación que existe entre dos mediciones contiguas. El error estándar aumenta a lo largo del tiempo, tanto por el error al calcular la tendencia, como por el componente AR(1). El valor medio obtenido es bastante sensible a los cambios en las mediciones finales.
* ARIMA(1,1,0) más deriva: Se ocupa un modelo autorregresivo, con diferenciación y deriva. Esto implica que se asume que los datos tienen una tendencia constante (como el modelo de regresión exponencial), pero se modela la relación que existe entre casos contiguos (como el modelo de tendencia). Tiende a generar modelos menos variables que el de tendencia + AR(1), pero asume que la curva de crecimiento es la misma de toda la serie de datos.

## Predicción Chile y Brasil

El estancamiento en la tasa de declive hace que el modelo T+AR(1) prediga para 5 días 5307 casos, siendo que hace dos días predecía 4871. Por tanto, la predicción a siete días de T+AR(1) es de 5516, siendo ayer de 5572 para el mismo día. ARIMA(1,1,0).
```{r}
prediccion<-prediccion.casos(datos.pais[c("Chile","Brasil")],min.casos = 300)
plot( prediccion)
```



```{r,results='asis'}
r<-lapply(prediccion$tar2,function(x) {round(tail(x,7)[,c(1,2,3,4)],2)})
formatear_tablas(r, "Tendencia + AR(1)")
```

```{r,results='asis'}
r<-lapply(prediccion$exp, function(x) {round(tail(x,7)[,c(1,2,3,4)],2)})
formatear_tablas(r, "Exponencial")
```

```{r,results='asis'}
r<-lapply(prediccion$arima,function(x) {round(tail(x,7)[,c(1,2,3,4)],2)})
formatear_tablas(r, "ARIMA(1,1,0) con deriva")
```

## Predicción Ecuador
En el caso de Ecuador, utilizamos la curva desde 300 casos. Como se puede ver, la predicción considerando la tendencia de los últimos días es mucho menos optimista que la exponencial o ARIMA, que ya son duras considerando cerca de 10.000 en una semana. 
```{r}
prediccion<-prediccion.casos(datos.pais[c("Ecuador")],min.casos = 300)
plot( prediccion)
```

```{r,results='asis'}
r<-lapply(prediccion$tar2,function(x) {round(tail(x,7)[,c(1,2,3,4)],2)})
formatear_tablas(r, "Tendencia + AR(1)")
```

```{r,results='asis'}
r<-lapply(prediccion$exp, function(x) {round(tail(x,7)[,c(1,2,3,4)],2)})
formatear_tablas(r, "Exponencial")
```


```{r,results='asis'}
r<-lapply(prediccion$arima,function(x) {round(tail(x,7)[,c(1,2,3,4)],2)})
formatear_tablas(r, "ARIMA(1,1,0) con deriva")
```


## Predicción España, Italia y EEUU
 En el caso de España, Italia y EEUU, usaremos como base de la predicción 10.000 casos. La información de los últimos días nos permite predecir también resultados más optimistas que los de la serie exponencial o ARIMA.


```{r}
prediccion<-prediccion.casos(datos.pais[c("Italia","España","EEUU")],min.casos = 10000)
plot( prediccion)
```

```{r,results='asis'}
r<-lapply(prediccion$tar2,function(x) {round(tail(x,7)[,c(1,2,3,4)],2)})
formatear_tablas(r, "Tendencia + AR(1)")
```

```{r,results='asis'}
r<-lapply(prediccion$exp, function(x) {round(tail(x,7)[,c(1,2,3,4)],2)})
formatear_tablas(r, "Exponencial")
```


```{r,results='asis'}
r<-lapply(prediccion$arima,function(x) {round(tail(x,7)[,c(1,2,3,4)],2)})
formatear_tablas(r, "ARIMA(1,1,0) con deriva")
```

## Predicción Corea del Sur


Usando los datos a partir de los 8000 casos, vemos que la serie en Corea de tendencia de nuevos casos va la baja, con respecto a a la curva exponencial como ARIMA, al igual que los dos últimos días.


```{r}
prediccion<-prediccion.casos(datos.pais[c("Corea.del.Sur")],min.casos = 8000)
plot( prediccion)
```

```{r,results='asis'}
r<-lapply(prediccion$tar2,function(x) {round(tail(x,7)[,c(1,2,3,4)],2)})
formatear_tablas(r, "Tendencia + AR(1)")
```

```{r,results='asis'}
r<-lapply(prediccion$exp, function(x) {round(tail(x,7)[,c(1,2,3,4)],2)})
formatear_tablas(r, "Exponencial")
```


```{r,results='asis'}
r<-lapply(prediccion$arima,function(x) {round(tail(x,7)[,c(1,2,3,4)],2)})
formatear_tablas(r, "ARIMA(1,1,0) con deriva")
```

Fuentes de información:

* Chile: https://www.minsal.cl/nuevo-coronavirus-2019-ncov/casos-confirmados-en-chile-covid-19/

* Ecuador: https://www.salud.gob.ec/actualizacion-de-casos-de-coronavirus-en-ecuador/

* Otros países: https://www.worldometers.info/coronavirus/#countries
