---
title: "Análisis evolución Covid-19 Chile casos y decesos (30/04/2020)"
author: "Claudio Bustos"
date: "30/4/2020"
output:
  html_document:
    theme: lumen
---

```{r setup, include=FALSE}
source("analisis_3.R")
options(scipen=9000) # Idea de taturrion
knitr::opts_chunk$set(echo = FALSE,warning = FALSE)
library(pander)
library(ggrepel)
f.comp<-43943
f.actual<-43950
datos.casos.comp<-lapply(datos.casos.total,function(x) {x<-x[x$fecha<=f.comp,]})
datos.casos<-lapply(datos.casos.total,function(x) {x<-x[x$fecha<=f.actual,]})
datos.decesos<-lapply(datos.decesos.total,function(x) {x<-x[x$fecha<=f.actual,]})


# Elimino la serie de decesos sin casos

for(i in names(datos.decesos)) {
  if(tail(datos.decesos[[i]],1)$casos<2) {
    datos.decesos[[i]]<-NULL
  }
}

# Idea de varios del reddit
# Paleta de https://medialab.github.io/iwanthue/


cat.colores<-c('Arica.y.Parinacota'='#ff3333' , 
               'Arica y Parinacota'='#ff3333',
                  'Tarapacá'="#aa3333" ,
               'Tarapaca'="#aa3333",
                  'Antofagasta'="#aa5599" ,
                  'Atacama'="#ffbb66" , 
                  'Coquimbo'="#ee6633" ,
                  'Valparaíso'="#d6dd44" ,
               'Valparaiso'="#d6dd44",
                  'Metropolitana'="#777799" , 
                  'O’Higgins'="#aaeeaa" ,
               'Del Libertador General Bernardo O’Higgins'="#aaeeaa" ,
                  'Maule'="#55ffaa" ,
                  'Ñuble'="#50e0c9" ,
               'Nuble'="#50e0c9" ,   
               'Biobío'= "#4499ee",
               'Biobio'= "#4499ee",
                  'Araucanía'= "#51ae72",
               'La Araucania'= "#51ae72",
                  'Los.Ríos'="#9900ff" ,
               'Los Rios'="#9900ff" ,
                  'Los.Lagos'="#9999ff" ,
               'Los Lagos'="#9999ff" ,
                  'Aysén'="#6666dd" ,
               'Aysen'="#6666dd" ,
                  'Magallanes'="#0000aa" ,
               'Magallanes y la Antartica'="#0000aa" ,
               'total'="000033")
paleta<-scale_colour_manual(values=cat.colores)





```

* Reportes anteriores: https://github.com/clbustos/analisis_covid19_chile

**Importante** : El Ministerio ha cambiado los criterios para definir que es un casos a partir del 29 de Abril. Pareciera ser que las cifras previas a esta fecha no consideraban a las personas que fueron positivas en el PCR, pero asintomáticas. Historia en  [Biobío Chile](https://www.biobiochile.cl/noticias/nacional/chile/2020/04/29/chile-suma-520-nuevos-casos-de-covid-19-con-polemica-por-exclusion-de-250-pacientes-asintomaticos.shtml).

Como las curvas no se estabilizarán en un tiempo, prefiero deja fuera las predicciones hasta al menos una semana más.


## Análisis de series de casos

### Serie total

La serie de casos se hace hace partir de los 25 casos, excepto para Aysén - donde no hay casos nuevos en los últimos días, para facilitar la comparación desde un punto de un punto de partida común. 

El cambio en la forma de calcular las cifras no parece cambiar mucho la tendencia de las curvas. En particular, se observa cn claridad la estabilización de la tasa en la serie total y región Metropolitana.

```{r, warning=FALSE}

plot.avance.pais(datos.casos[c('Arica.y.Parinacota','Tarapacá','Antofagasta','Coquimbo','Valparaíso','Metropolitana','O’Higgins','Maule','Ñuble','Biobío','Araucanía','Los.Ríos','Los.Lagos','Magallanes', 'total')],predicted = F,min.casos = 25)+guides(color=guide_legend("Región"))+theme_bw()+paleta

plot.avance.pais(datos.casos[c( 'Aysén',"Atacama",'total')], predicted = F,min.casos = 5)+guides(color=guide_legend("Región"))+theme_bw()+paleta
```


La serie por región se hace partir de los 5 primeros casos.
```{r}
plot.avance.pais(datos.casos,predicted = F,min.casos = 5,span.param = 0.7, con.etiqueta = FALSE)+guides(color=guide_legend("Región"))+facet_wrap(~pais)+paleta+theme_bw()
```



Con respecto a la serie de casos totales de  día vs el anterior, se mantiene la tasa cercana al 10% de Tarapacá y Antofagasta. Arica y Parinacota bajan sus tasas, en tanto que Atacama comienza a mostrar una tedencia descendente. La región Metropolitana muestra en los últimos 3 días una tendencia al ascenso, lo que influencia la serie total.


```{r}
plot.tasa.casos(datos.casos, span.param = NULL)+facet_wrap(~pais) + geom_abline(slope=0,intercept=1,col="darkgreen",alpha=0.5) + geom_abline(slope=0,intercept=1.2,col="yellow",alpha=0.5)+geom_abline(slope=0,intercept=1.4,col="red",alpha=0.5)+guides(color=guide_legend("Región"))+theme_bw()+paleta
```

### Casos nuevos

Si observamos la tasa de nuevos casos por día, podemos ver el brusco aumento para la región Metropolitana y la serie total, que excede con creces los cambios vistos hasta el día de hoy.

```{r}
plot.avance.pais(datos.casos[c("total","Metropolitana")],nvar = 'casos.nuevos', predicted = F,min.casos = 1, log.param =F, span.param = 0.8, con.etiqueta = FALSE) + guides(color=guide_legend("Región"))+ facet_wrap(~pais)+paleta+theme_bw()
```

Si observamos la evolución en el resto de las regiones, el cambio en la forma de cálculo no permite observar una diferencia relevante. Podemos observar procesos ascendentes Antofagasta y Tarapacá, en tanto que observamos ascensos recientes tras controles previos en Ñuble y Valparaíso.

```{r}
plot.avance.pais(datos.casos[!(names(datos.casos) %in% c("total","Metropolitana"))],nvar = 'casos.nuevos', predicted = F,min.casos = 1, log.param =F, span.param = 0.7, con.etiqueta = FALSE) + guides(color=guide_legend("Región"))+ facet_wrap(~pais)+paleta+theme_bw()
```

Usando la tasa de casos nuevos diarios vs los del día anterior, con ventana de 7 días, se puede ver con claridad la aceleración (tasas sobre 1) en Valparaíso, Metropolitana y Ñuble, así como la desaceleración en Biobío y Araucanía. La tasa total presenta claramente aceleración desde hace una semana.

```{r}
plot.tasa.casos(datos.casos[c( "Valparaíso","Metropolitana","Ñuble","Biobío","Araucanía", "total")], span.param = NULL, casos.nuevos = T,ventana = 7)+facet_wrap(~pais)+guides(color=guide_legend("Región"))+ geom_abline(slope=0,intercept=1,col="darkgreen",alpha=0.5) +theme_bw()+paleta
```


En el caso del Maule, y Tarapacá, se puede apreciar en a última semana oscilaciones cerca de la tasa 1.


```{r}
plot.tasa.casos(datos.casos[c("Maule","Tarapacá")], span.param = NULL, casos.nuevos = T,ventana = 5)+facet_wrap(~pais)+guides(color=guide_legend("Región"))+ geom_abline(slope=0,intercept=1,col="darkgreen",alpha=0.5) +theme_bw()+paleta
```


## Ventiladores y Casos en UCI


El total de ventiladores ocupados se mantiene en los últimos dos días, con 1100 ventiladores.

```{r, results='asis'}
pandoc.table(tail(datos.ministerio.bruto$vent.diario[,c("fecha","total","disponibles","ocupados")],7), "Uso de ventiladores última semana", row.names=F)
```

```{r}
rvd<-melt(datos.ministerio.bruto$vent.diario,id.vars = c("fecha","dia"))

ggplot(rvd,aes(x=as.Date(fecha),y=value,color=variable))+geom_point()+geom_line()+ylim(0,1800)+ylab("Nº de Ventiladores")+xlab("Fecha")
```

Si analizamos la serie total de pacientes en UCI para Covid-19, la tasa total parece mantenerse estable cerca de los 420.
```{r, results='asis'}
pandoc.table(tail(datos.ministerio.bruto$hosp.uci.regiones[,c("fecha","total")],7), "Uso de camas UCI Covid-19", row.names=F)
```

```{r}
ggplot(datos.ministerio.bruto$hosp.uci.regiones,aes(x=as.Date(fecha),y=total))+geom_line()+ylim(0,max(datos.ministerio.bruto$hosp.uci.regiones$total+10))+ylab("Nº de casos en UCI")+xlab("Fecha")
```

Al analizar la serie por regiones, podemos ver que en su mayoría los casos UCI se encuentran en la Región Metropolitana,mantiendo un aumento constante durante la última semana. Magallanes sigue presentando un ascenso lento, pero constante en tanto que Antofagasta muestra un ascenso relevante en la última semana.

```{r}
ggplot(datos.hosp.uci[datos.hosp.uci$region!="total",],aes(x=as.Date(fecha), y=casos, color=region))+geom_line()+geom_point()+paleta
ggplot(datos.hosp.uci[!(datos.hosp.uci$region %in% c("Metropolitana","total")),],aes(x=as.Date(fecha), y=casos, color=region))+geom_line()+geom_point()+paleta

```



## Decesos

La curva que iba en desaceleración para la total y la Metropolitana parece hacerse estabilizado en una tasa ascendente en la última semana.

```{r serie decesos}
plot.avance.pais(datos.decesos,predicted = F,min.casos = 2,span.param = NULL) +guides(color=guide_legend("Región"))+theme_bw()+paleta+geom_line(alpha=0.6,size=1.5)
```

Si observamos la serie de decesos por día, podemos observar con mayor clatidad el aumento en la tasa de decesos de la última semana.

```{r}
plot.avance.pais(datos.decesos["total"],predicted = F,min.casos = 2,span.param = 0.8,nvar = "casos.nuevos",log.param = F) +guides(color=guide_legend("Región"))+theme_bw()+paleta+geom_line(alpha=0.6,size=1.5)

```


**Fuentes de información**:
Principalmente, se utilizó el reporte diario del [MINSAL](https://www.minsal.cl/nuevo-coronavirus-2019-ncov/casos-confirmados-en-chile-covid-19/), usando [Wayback machine](https://archive.org/web/) para recopilar la información ya no disponible. También se ocupa la nueva serie disponible en el [Github del Ministerio de Ciencias](https://github.com/MinCiencia/Datos-COVID19).