---
title: "Análisis evolución Covid-19 Chile casos y decesos (15/04/2020)"
author: "Claudio Bustos"
date: "15/4/2020"
output: html_document
---

```{r setup, include=FALSE}
source("analisis_2.R")
options(scipen=9000) # Idea de taturrion
knitr::opts_chunk$set(echo = FALSE,warning = FALSE)
library(pander)
library(ggrepel)
f.comp<-43928
f.actual<-43935
datos.casos.comp<-lapply(datos.casos.total,function(x) {x<-x[x$fecha<=f.comp,]})
datos.casos<-lapply(datos.casos.total,function(x) {x<-x[x$fecha<=f.actual,]})
datos.decesos<-lapply(datos.decesos.total,function(x) {x<-x[x$fecha<=f.actual,]})


# Elimino la serie de decesos sin casos

for(i in names(datos.decesos)) {
  if(tail(datos.decesos[[i]],1)$casos<2) {
    datos.decesos[[i]]<-NULL
  }
}

# Idea de varios del reddit
# Paleta de https://medialab.github.io/iwanthue/


cat.colores<-c('Arica.y.Parinacota'='#ff3333' , 
                  'Tarapacá'="#aa3333" ,
                  'Antofagasta'="#aa5599" ,
                  'Atacama'="#ffbb66" , 
                  'Coquimbo'="#ee6633" ,
                  'Valparaíso'="#d6dd44" , 
                  'Metropolitana'="#777799" , 
                  'O’Higgins'="#aaeeaa" , 
                  'Maule'="#55ffaa" ,
                  'Ñuble'="#50e0c9" ,
                  'Biobío'= "#4499ee", 
                  'Araucanía'= "#51ae72", 
                  'Los.Ríos'="#9900ff" , 
                  'Los.Lagos'="#9999ff" , 
                  'Aysén'="#6666dd" , 
                  'Magallanes'="#0000aa" , 'total'="000033")
paleta<-scale_colour_manual(values=cat.colores)



```

* Reportes anteriores: https://github.com/clbustos/analisis_covid19_chile


## Análisis de series de casos


La serie de casos se hace hace partir de los 25 casos, excepto para Atacama y Aysén - donde no hay casos nuevos en los últimos días, para facilitar la comparación desde un punto de un punto de partida común. En la serie total se observa un estancamiento de la tasa en los últimos 4 días y la Región Metropolitana sigue sin bajar su tasa, similar a lo que ocurre en Maule. Preocupa, también, que O'Higgins muestre una leve aceleración. En el caso de Magallanes, se puede observar que la tasa se mantiene constante en los últimos 4 días.


```{r}

plot.avance.pais(datos.casos[c('Arica.y.Parinacota','Tarapacá','Antofagasta','Coquimbo','Valparaíso','Metropolitana','O’Higgins','Maule','Ñuble','Biobío','Araucanía','Los.Ríos','Los.Lagos','Magallanes','total')],predicted = F,min.casos = 25)+guides(color=guide_legend("Región"))+theme_bw()+paleta

plot.avance.pais(datos.casos[c('Atacama', 'Aysén','total')],predicted = F,min.casos = 5)+guides(color=guide_legend("Región"))+theme_bw()+paleta
```


La serie por región se hace partir de los 5 primeros casos.
```{r}
plot.avance.pais(datos.casos,predicted = F,min.casos = 5,span.param = 0.7, con.etiqueta = FALSE)+guides(color=guide_legend("Región"))+facet_wrap(~pais)+paleta+theme_bw()
```


Una forma de objetivar el grado de aceleración o desaceleración de la curva completa es plotear el componente lineal (ascenso inicial) contra el componente cuadrático (curva de caída) de una regresión sobre el log. Un componente cuadrático cercano a cero indica que la curva ha permanecido constante durante todo el periodo; un valor positivo, que la tasa está acelerándose, vs un valor negativo, que indica desaceleración. Se observa una relación prácticamente lineal e inversa entre ambos componentes, siendo de interés aquellas regiones que se encuentran en el eje x más lejos del 0, con un componente cuadrático cercano o superior a 0. Por ejemplo, tendríamos el caso de Arica y Parinacota u O'Higgins.

```{r}
tp<-tasa.periodos(datos.casos,min.casos = 1)
ggplot(tp, aes(x=l,y=c,label=zona))+geom_point(aes(size=total))+geom_label_repel()+geom_hline(yintercept = 0,alpha=0.5)+geom_vline(xintercept = 0,alpha=0.5)
```

Una animación hasta la fecha actual se puede apreciar a continuación. Se puede observar como el componente cuadrático eventualmente se vuelve negativo en la mayoría de las comunas, lo que indica una desaceleración de los contagios.
```{r,results="asis"}
an.1<-paste0("animaciones/animacion_tp_",f.actual,".gif")
if(!file.exists(an.1)) {
  ptca<-plot.tasa.casos.animado.cache(22,xlsx.casos,zonas.chile,paleta)
  anim_save( an.1, ptca)
} else {
  cat("\n![Animación componentes](", an.1, ")\n")
}
```

Podemos ver que en varias series nos estamos acercando a la deseada tasa 1 de casos en el tiempo *t* vs casos en tiempo *t-1*. En particular, Aysén hace varios días no presenta casos nuevos. Vemos que en Tarapacá todavía no se logra disminuir la tasa de casos, al igual que en la Metropolitana.
```{r}
plot.tasa.casos(datos.casos, span.param = NULL)+facet_wrap(~pais) + geom_abline(slope=0,intercept=1,col="darkgreen",alpha=0.5) + geom_abline(slope=0,intercept=1.2,col="yellow",alpha=0.5)+geom_abline(slope=0,intercept=1.4,col="red",alpha=0.5)+guides(color=guide_legend("Región"))+theme_bw()+paleta
```

Para algunas series, es ya es posible visualizar el descenso en la tasa de casos nuevos. Para ello, ocuparemos una ventana de 5 días para calcular la tasa móvil. Se puede ver como lentamente la Metropolitana desacelera su tasa de casos nuevos, en tanto que Ñuble y Biobío sufren el proceso contrario.

```{r}
plot.tasa.casos(datos.casos[c("Coquimbo","Valparaíso","Metropolitana","Ñuble","Biobío","Araucanía","Los.Ríos","Los.Lagos", "total")], span.param = NULL, casos.nuevos = T,ventana = 5)+facet_wrap(~pais)+guides(color=guide_legend("Región"))+ geom_abline(slope=0,intercept=1,col="darkgreen",alpha=0.5) +theme_bw()+paleta
```

## Predicción

### Predicción para serie total

Recordemos que la regresión exponencial se eliminó, porque ya no calza con la serie total. A partir del análisis del resultado del algoritmo de la última semana, para la predicción total se recorta la serie  a partir de lo 50 casos. 

* tendencia sobre casos nuevos + AR(1) y sobre AR(4): Se modela la tendencia de los casos nuevos usando regresión exponencial, con regresión cuadradática, más la relación que existe entre mediciones contiguas. Se prueban dos modelos, uno que considera la relación solo entre cada tiempo y el anterior, AR(1), y un modelo más a largo plazo, que considera periodos de 4 días consecutivos, AR(4) . El error estándar aumenta a lo largo del tiempo, tanto por el error al calcular la tendencia, como por el componente autorregresivo. El valor medio obtenido es bastante sensible a los cambios en las mediciones finales.
* ARIMA(1,1,0) más deriva: Se ocupa un modelo autorregresivo, con diferenciación y deriva. Esto implica que se asume que los datos tienen una tendencia constante (como el modelo de regresión exponencial), pero se modela la relación que existe entre casos contiguos (como el modelo de tendencia). Tiende a generar modelos menos variables que el de tendencia + AR(1), pero asume que la curva de crecimiento es la misma de toda la serie de datos.

Se cumple la semana para el punto de referencia, establecido hace  `r f.actual-f.comp` días. Para el día de hoy, T+AR(1) y T+AR(4) establecieron predicciones en al menos un 11% inferiores al dato observado, pero han logrado mantener el intervalo de confianza.

```{r,results='asis'}
obs.hoy<-data.frame(casos=tail(datos.casos$total$casos,1), li=NA,ls=NA)
prediccion.comp<-t(sapply(prediccion.casos(datos.casos.comp["total"],min.casos = 50, modelos = c("arima","tar2","tar4"), n.ahead=f.actual-f.comp),function(x) {
  tail(x$total,1)[,c("casos","li","ls")]
}))
out<-rbind(obs.hoy, prediccion.comp)
rownames(out)<-c("Observado","ARIMA(1,1,0)","T+AR(1)","T+AR(4)")

pandoc.table(out)
```


Hoy, ya podemos ver que el modelo AR(4) se muestra más pesimista que AR(1), debido a la tendencia de aceleración de casos en los últimos días.

```{r}
prediccion<-prediccion.casos(datos.casos["total"],min.casos = 50, modelos = c("arima","tar2","tar4"))
plot( prediccion)+guides(color=guide_legend("Modelo"))+theme(legend.position="bottom", legend.direction = "vertical")
```

Como ha sido la tendencia los últimos días, AR(4) es más pesimista que AR(1)

```{r,results='asis'}
r<-lapply(prediccion$tar4,function(x) {round(tail(x,7)[,c(1,2,3,4)],2)})
formatear_tablas(r, "Casos nuevos: tendencia + AR(4)")
```

```{r,results='asis'}
r<-lapply(prediccion$tar2,function(x) {round(tail(x,7)[,c(1,2,3,4)],2)})
formatear_tablas(r, "Casos nuevos: tendencia + AR(1)")
```



```{r,results='asis'}
r<-lapply(prediccion$arima,function(x) {round(tail(x,7)[,c(1,2,3,4)],2)})
formatear_tablas(r, "ARIMA(1,1,0) con deriva")
```

###  Predicciones para serie total usando predicción por regiones.

Otro modelo posible de análisis es usar la suma de las predicciones parciales por región. No he calculado los intervalos de confianza, porque para que sean adecuados debería considerar la covarianza entre las series de las distintas regiones.

El modelo de sumas de T+AR(1) en 7 días predice 10863,  nuevamente un 10% más que los modelos de serie total.

```{r}

min.corte<-list(
  "Arica.y.Parinacota"=10,
  "Tarapacá"=10,
  "Antofagasta"=10,
  "Atacama"=2,
  "Coquimbo"=10,
  "Valparaíso"=10,
  "Metropolitana"=50,
  "O’Higgins"=10,
  "Maule"=10,
  "Ñuble"=20,   
  "Biobío"=10,
  "Araucanía"=10,
  "Los.Ríos"=20,
  "Los.Lagos"=20,
  "Aysén"=2,
  "Magallanes"=10)
ndatos.pais<-names(min.corte)
names(ndatos.pais)<-ndatos.pais
pred1<-lapply(ndatos.pais,function(nr) {
  #print(nr)
  mc<-min.corte[[nr]]
  x<-prediccion.casos(datos.casos[(nr)],min.casos = mc,n.ahead = 7, modelos = c("arima","tar2"))
  x$tar1<-NULL
  x2<-lapply(x,function(xx.0) {xx<-tail(xx.0[[1]],7);xx[,1]<-1:7;xx})
  do.call(rbind,x2)
})

salida.pred<-do.call(rbind, pred1)
suma.pred<-aggregate(salida.pred$casos,list(dia=salida.pred$dia, tipo=salida.pred$tipo), sum)


sec.basica<-rbind(data.frame(
  dia=xlsx.casos$dia,
  tipo="observado",
  casos=xlsx.casos$total
), data.frame(
  dia=tail(xlsx.casos$dia,1)+suma.pred$dia,
  tipo=suma.pred$tipo,
  casos=suma.pred$x
))
ggplot(sec.basica, aes(x=dia,y=casos, color=tipo))+geom_line()+scale_y_continuous(trans="log10")
```

```{r, results='asis'}
pandoc.table(sec.basica)
```



### Predicción por regiones

Eliminaremos la predicción de Atacama y Aysén, que presentan tasas estabilizadas
Recordemos que el algoritmo inicia desde 2 casos en cada Región, agregando la predicción AR(4). 

```{r}
prediccion<-prediccion.casos(datos.casos[setdiff(names(datos.casos),c("total","Atacama","Aysén"))],min.casos = 2,modelos=c("tar2","arima","tar4"))
plot( prediccion)+guides(color=guide_legend("Modelo"))+theme(legend.position="bottom", legend.direction = "vertical")
```

Las tablas por regiones se incluye en el Anexo I

## Decesos

Si observamos la serie de decesos, es clara la desaceleración en la serie total y Metropolitana, pero comienza a aumentar la tasa de Ñuble y  Araucanía. Debemos esperar a ver que pasa con Magallanes.

```{r serie decesos}
plot.avance.pais(datos.decesos,predicted = F,min.casos = 2,span.param = NULL) +guides(color=guide_legend("Región"))+theme_bw()+paleta+geom_line(alpha=0.6,size=1.5)

plot.avance.pais(datos.decesos[c("total", "Metropolitana")],predicted = T,min.casos = 2,span.param = NULL) +guides(color=guide_legend("Región"))+theme_bw()+paleta+geom_line(alpha=0.6,size=1.5)
```



**Fuentes de información**:
Principalmente, se utilizó el reporte diario del [MINSAL](https://www.minsal.cl/nuevo-coronavirus-2019-ncov/casos-confirmados-en-chile-covid-19/), usando [Wayback machine](https://archive.org/web/) para recopilar la información ya no disponible.

## Anexo I: Predicciones por región


```{r,results='asis'}
prediccion<-prediccion.casos(datos.casos[setdiff(names(datos.casos),"total")],min.casos = 2, modelos=c("tar2","arima"))
r<-lapply(prediccion$tar2,function(x) {round(tail(x,7)[,c(1,2,3,4)],2)})
formatear_tablas(r, "Casos nuevos: tendencia + AR(1)")
```

```{r,results='asis'}
r<-lapply(prediccion$arima,function(x) {round(tail(x,7)[,c(1,2,3,4)],2)})
formatear_tablas(r, "ARIMA(1,1,0) con deriva")
```

