---
title: "Análisis evolución Covid-19 - Chile vs Ecuador, Italia, España, Brasil, Corea del Sur (04/04/2020)"
author: "Claudio Bustos"
date: "04/4/2020"
output: html_document
---

```{r setup, include=FALSE}
source("analisis.R")
options(scipen=9000) # Idea de taturrion
knitr::opts_chunk$set(echo = FALSE,warning = FALSE)
library(pander)
datos.pais<-lapply(datos.pais,function(x) {x<-x[x$fecha<=43924,]})


# Idea de varios
cat.colores<-c(
 "red",
"#7b74ef",
"#6dd255",
"#d157d8",
"#cfc739",
"#e94589",
"#e6662e"
)
names(cat.colores)<-names(datos.pais)
cat.colores<-c(Z_Chile="red", cat.colores)
paleta<-scale_colour_manual(values=cat.colores)
```

**NOTA**: Lo que presento aquí es un ejemplo de como realizar análisis de series de tiempo, usando datos de la evolución total de casos disponible en fuentes públicas en internet. No tiene ninguna validez epidemiológica, ya que eso requería un modelo de la diseminación de la enfermedad. En particular, las predicciones son solo válidas en cuanto no existan cambios en las políticas públicas; si los hay, se esperaría que (ojalá) las predicciones fuesen incorrectas.

* Reportes anteriores: https://github.com/clbustos/analisis_covid19_chile


* Texto del día: [Projecting hospital utilization during the COVID-19 outbreaks in the United States](https://www.pnas.org/content/early/2020/04/02/2004064117) : ¿Por qué es importante? Se señala la importancia de aliviar la presión sobre el sistema de salud mediante el aumento del auto-aislamiento y la mejora en prácticas de higiene.
  
* Nota de objetivo: A la brevedad se descontinuará la serie comparativa detallada con otros países, para centrarse en Chile, particularmente en la serie de decesos.

## Análisis de datos observados

Si observamos el curso de Ecuador, si bien en los últimos tres días prácticamente se solapa con la curva de Chile, se aprecia un importante aumento en la tasa que debería mantenerse a futuro.
```{r}
datos.pais.2<-datos.pais
datos.pais.2[["Chile"]]$pais<-"Z_Chile"
plot.avance.pais(datos.pais.2,predicted = F,min.casos = 300)+paleta
```

En el caso de Chile, la tasa general sigue bajando, hoy a un 16.9%.


```{r}
plot.avance.pais(datos.pais[c("Chile","Brasil","EEUU","Ecuador")],predicted = T,min.casos = 300, span.param = NULL)+facet_wrap(~pais)+paleta
```


Para observar la tasa actual de Italia, Corea del Sur e Italia, estableceremos el punto de inicio en 6000 casos. En el caso de España, obtenemos que su tasa actual sigue siendo muy alta, de 16% (aunque en baja, ya que ayer era de 16.5%), en tanto que Italia sigue bajando a un 11.3%, versus 11.6% ayer.

```{r}
plot.avance.pais(datos.pais[c("España","Italia","Corea.del.Sur")],predicted = T,min.casos = 6000, span.param = NULL)+facet_wrap(~pais)+paleta
```

El análisis de curvas para los casos nuevos muestra un descenso sostenido en el ritmo, excepto en Brasil y Ecuador, ambos países con fuertes repuntes.

```{r}
plot.tasa.casos(datos.pais,min.casos = 100,span.param = NULL)+
  facet_wrap(~pais)+
  ylim(0.9,1.8)+
    geom_abline(intercept=1.4, slope=0,alpha=0.5,col="darkred")+
  geom_abline(intercept=1.2, slope=0,alpha=0.5,col="orange")+
  geom_abline(intercept=1, slope=0,alpha=0.5,col="darkgreen")+theme_bw()+paleta
```

El gráfico FSDG (diferencia en tasa), muestra una pequeña aceleración en Chile, así como una desaceleración de las bruscas tasas de ascenso de Ecuador y Brasil de los días anteriores.

```{r}
plot.tasa.casos(datos.pais,min.casos = 200,span.param = NULL, derivada.2 = TRUE)+
  facet_wrap(~pais)+theme_bw()+geom_abline(intercept=1, slope=0,alpha=0.5,col="darkgreen")+ylab("tasa día n / tasa día n-1")+paleta
```


## Predicción

**NOTA**: Se presentan aquí tres metodologías de predicción. Recuerden que corresponden a un ejercicio para mostrar las bondades y dificultades de cada técnica

Para predecir, se ocupan tres técnicas distintas:

* regresión exponencial sobre datos totales: se ajusta la serie a la expresión $y=a * r^t$ usando regresión lineal. Es válida si el proceso no cambia a lo largo del tiempo, por lo que el periodo estudiado debe seleccionarse con cuidado. Se caracteriza porque el intervalo de confianza es constante al transformar los datos a logaritmo. 
* tendencia sobre casos nuevos + AR(1): Se modela la tendencia de los casos nuevos usando regresión exponencial, con regresión cuadrada, más la relación que existe entre dos mediciones contiguas. El error estándar aumenta a lo largo del tiempo, tanto por el error al calcular la tendencia, como por el componente AR(1). El valor medio obtenido es bastante sensible a los cambios en las mediciones finales.
* ARIMA(1,1,0) más deriva: Se ocupa un modelo autorregresivo, con diferenciación y deriva. Esto implica que se asume que los datos tienen una tendencia constante (como el modelo de regresión exponencial), pero se modela la relación que existe entre casos contiguos (como el modelo de tendencia). Tiende a generar modelos menos variables que el de tendencia + AR(1), pero asume que la curva de crecimiento es la misma de toda la serie de datos.

## Predicción Chile y Brasil

El aumento reciente en las tasas provocó que el modelo T+AR(1) prediga 6255 casos en 6 días, siendo que el modelo de ayer predecía 5814. Esta diferencia importante da cuenta de la variabilidad actual en la capacidad predictiva.
```{r}
prediccion<-prediccion.casos(datos.pais[c("Chile","Brasil")],min.casos = 300)
plot( prediccion)
```




```{r,results='asis'}
r<-lapply(prediccion$tar2,function(x) {round(tail(x,7)[,c(1,2,3,4)],2)})
formatear_tablas(r, "Tendencia + AR(1)")
```

```{r,results='asis'}
r<-lapply(prediccion$exp, function(x) {round(tail(x,7)[,c(1,2,3,4)],2)})
formatear_tablas(r, "Exponencial")
```

```{r,results='asis'}
r<-lapply(prediccion$arima,function(x) {round(tail(x,7)[,c(1,2,3,4)],2)})
formatear_tablas(r, "ARIMA(1,1,0) con deriva")
```

## Predicción Ecuador
En el caso de Ecuador, utilizamos la curva desde 300 casos. La predicción de T+AR(1) resulta ser muy cercana a la ARIMA, lo cual refleja la disminución de tasa de casos en los últimos días.
```{r}
prediccion<-prediccion.casos(datos.pais[c("Ecuador")],min.casos = 300)
plot( prediccion)
```

```{r,results='asis'}
r<-lapply(prediccion$tar2,function(x) {round(tail(x,7)[,c(1,2,3,4)],2)})
formatear_tablas(r, "Tendencia + AR(1)")
```

```{r,results='asis'}
r<-lapply(prediccion$exp, function(x) {round(tail(x,7)[,c(1,2,3,4)],2)})
formatear_tablas(r, "Exponencial")
```


```{r,results='asis'}
r<-lapply(prediccion$arima,function(x) {round(tail(x,7)[,c(1,2,3,4)],2)})
formatear_tablas(r, "ARIMA(1,1,0) con deriva")
```


## Predicción España, Italia y EEUU

 En el caso de España, Italia y EEUU, usaremos como base de la predicción 10.000 casos. En el caso de EEUU, preocupa que la tendencia actual no se aleja tanto del proceso tipo exponencial, como en los otros países.


```{r}
prediccion<-prediccion.casos(datos.pais[c("Italia","España","EEUU")],min.casos = 10000)
plot( prediccion)
```

```{r,results='asis'}
r<-lapply(prediccion$tar2,function(x) {round(tail(x,7)[,c(1,2,3,4)],2)})
formatear_tablas(r, "Tendencia + AR(1)")
```

```{r,results='asis'}
r<-lapply(prediccion$exp, function(x) {round(tail(x,7)[,c(1,2,3,4)],2)})
formatear_tablas(r, "Exponencial")
```


```{r,results='asis'}
r<-lapply(prediccion$arima,function(x) {round(tail(x,7)[,c(1,2,3,4)],2)})
formatear_tablas(r, "ARIMA(1,1,0) con deriva")
```

## Predicción Corea del Sur


Usando los datos a partir de los 8000 casos, vemos que la serie en Corea de tendencia de nuevos casos va la baja, con respecto a a la curva exponencial como ARIMA, al igual que los tres últimos días.


```{r}
prediccion<-prediccion.casos(datos.pais[c("Corea.del.Sur")],min.casos = 8000)
plot( prediccion)
```

```{r,results='asis'}
r<-lapply(prediccion$tar2,function(x) {round(tail(x,7)[,c(1,2,3,4)],2)})
formatear_tablas(r, "Tendencia + AR(1)")
```

```{r,results='asis'}
r<-lapply(prediccion$exp, function(x) {round(tail(x,7)[,c(1,2,3,4)],2)})
formatear_tablas(r, "Exponencial")
```


```{r,results='asis'}
r<-lapply(prediccion$arima,function(x) {round(tail(x,7)[,c(1,2,3,4)],2)})
formatear_tablas(r, "ARIMA(1,1,0) con deriva")
```

Fuentes de información:

* Chile: https://www.minsal.cl/nuevo-coronavirus-2019-ncov/casos-confirmados-en-chile-covid-19/

* Ecuador: https://www.salud.gob.ec/actualizacion-de-casos-de-coronavirus-en-ecuador/

* Otros países: https://www.worldometers.info/coronavirus/#countries
