---
title: "Análisis evolución Covid-19 Chile casos y decesos (07/04/2020)"
author: "Claudio Bustos"
date: "07/4/2020"
output: html_document
---

```{r setup, include=FALSE}
source("analisis_2.R")
options(scipen=9000) # Idea de taturrion
knitr::opts_chunk$set(echo = FALSE,warning = FALSE)
library(pander)
datos.casos<-lapply(datos.casos,function(x) {x<-x[x$fecha<=43927,]})
datos.decesos<-lapply(datos.decesos,function(x) {x<-x[x$fecha<=43927,]})


# Elimino la serie de decesos sin casos

for(i in names(datos.decesos)) {
  if(tail(datos.decesos[[i]],1)$casos<2) {
    datos.decesos[[i]]<-NULL
  }
}

# Idea de varios del reddit
# Paleta de https://medialab.github.io/iwanthue/
cat.colores<-c(
"#9a76f1",
"#79de48",
"#de59df",
"#d6dd44",
"#728de8",
"#72af43",
"#f1478f",
"#81e792",
"#c785db",
"#51ae72",
"#ed6437",
"#50e0c9",
"#e5716f",
"#4a9de3",
"#d7933e",
"#e07ab1",
"#c0b85b"
)
names(cat.colores)<-names(datos.casos)
cat.colores["total"]<-"blue"
paleta<-scale_colour_manual(values=cat.colores)
```

* Reportes anteriores: https://github.com/clbustos/analisis_covid19_chile

* **Comentario personal**: He trabajado en otras ocasiones con series de casos de decesos y nunca me había pasado sentirme incómodo. Supongo que fue el hecho que en todos los otros casos eran investigaciones en las cuales yo estaba seguro que se había hecho lo humanamente posible por evitar la muerte de los pacientes. Mi opinión (con lo poco que vale) es que medidas más fuertes de contención podrán evitar muchas de las muertes que vendrán a futuro. No sé si algunas de las muertes pasadas se pudieran haber evitado con un sistema de salud menos desigual. Pero si me queda claro que cuando los sistemas de salud colapsen (que ojalá no ocurra), no importará ya ni el dinero, ni los contactos.

## Análisis de casos


La serie de casos se hace hace partir de los 5 casos, para facilitar la comparación desde un punto de vista común. La serie de datos total tiene un patrón en 4 fases, las dos primeras de ascenso prácticamente exponencial (días 0 a 10, y 10 a 14), una también exponencial con menor tasa (14-20) y la actual, cun patrón de desaceleración constante que simila a una progresión lineal. 

Sin embargo, sin observamos las curvas por regiones, podemos ver que el patrón exponencial se mantiene para Antofagasta, Arica y Parinacota, Coquimbo, Magallanes, Metropolitana, O'Higgins, Tarapacá y Valparaíso.


```{r}
plot.avance.pais(datos.casos,predicted = F,min.casos = 5)+guides(color=guide_legend("Región"))+theme_bw()+paleta
plot.avance.pais(datos.casos,predicted = F,min.casos = 5,span.param = 0.7)+guides(color=guide_legend("Región"))+facet_wrap(~pais)+paleta+theme_bw()
```


Si observamos la proporción de casos nuevos por región, observamos que Arica y Parinacota se encuentra en una fase de expansión muy brusca. En todas las otras regiones se encuentra el patrón esperado de disminución diaria de casos por día al menos en los últimos 3 días, con diversos niveles de avance. 

```{r}
plot.tasa.casos(datos.casos,span.param = NULL)+facet_wrap(~pais)+geom_abline(slope=0,intercept=1.2,col="darkgreen",alpha=0.5)+geom_abline(slope=0,intercept=1.4,col="orange",alpha=0.5)+guides(color=guide_legend("Región"))+paleta
```

En el  gráfico FSDG, donde se observa la diferencia diaria en tasas, lo ideal que los valores se encuentran bajo 1, ya que indica que la tasa disminuye a un ritmo acelerado. Como se puede ver, las regiones con mayor tiempo con casos como la Metropolitana, Araucanía o Biobío tienden a una estabilización de la desaceleración de sus tasas, lo mismo que se observa a nivel total. 


```{r}
plot.tasa.casos(datos.casos,span.param = NULL, derivada.2 = TRUE)+facet_wrap(~pais)+geom_abline(slope=0,intercept=1,col="darkgreen",alpha=0.5)+guides(color=guide_legend("Región"))+paleta
```

### Predicción para serie total

A partir del análisis del resultado del algoritmo de la última semana, para la predicción total se recorta la serie  a partir de lo 50 casos. La predicción del modelo T+AR(1) es bastante optimista con respecto a los otros dos modelos, prediciendo 6847 para 7 días más, vs 18339 del ARIMA(1,1,0).


```{r}
prediccion<-prediccion.casos(datos.casos["total"],min.casos = 50)
plot( prediccion)+guides(color=guide_legend("Modelo"))+theme(legend.position="bottom", legend.direction = "vertical")
```


```{r,results='asis'}
r<-lapply(prediccion$tar2,function(x) {round(tail(x,7)[,c(1,2,3,4)],2)})
formatear_tablas(r, "Casos nuevos: tendencia + AR(1)")
```

```{r,results='asis'}
r<-lapply(prediccion$exp, function(x) {round(tail(x,7)[,c(1,2,3,4)],2)})
formatear_tablas(r, "Exponencial")
```


```{r,results='asis'}
r<-lapply(prediccion$arima,function(x) {round(tail(x,7)[,c(1,2,3,4)],2)})
formatear_tablas(r, "ARIMA(1,1,0) con deriva")
```

###  Predicciones para serie total usando predicción por regiones.

Otro modelo posible de análisis es usar la suma de las predicciones parciales por región. No he calculado los intervalos de confianza, porque para que sean adecuados debería considerar la covarianza entre las series de las distintas regiones.

El modelo T+AR(1) en 7 días predice 6932 vs 6847 de la serie total, lo que indica la convergencia de los modelos de análisis.

```{r}

min.corte<-list(
  "Arica.y.Parinacota"=10,
  "Tarapacá"=10,
  "Antofagasta"=10,
  "Atacama"=2,
  "Coquimbo"=10,
  "Valparaíso"=10,
  "Metropolitana"=50,
  "O’Higgins"=10,
  "Maule"=10,
  "Ñuble"=20,   
  "Biobío"=10,
  "Araucanía"=10,
  "Los.Ríos"=20,
  "Los.Lagos"=20,
  "Aysén"=2,
  "Magallanes"=10)
ndatos.pais<-names(min.corte)
names(ndatos.pais)<-ndatos.pais
pred1<-lapply(ndatos.pais,function(nr) {
  #print(nr)
  mc<-min.corte[[nr]]
  x<-prediccion.casos(datos.casos[(nr)],min.casos = mc,n.ahead = 7)
  x$tar1<-NULL
  x2<-lapply(x,function(xx.0) {xx<-tail(xx.0[[1]],7);xx[,1]<-1:7;xx})
  do.call(rbind,x2)
})

salida.pred<-do.call(rbind, pred1)
suma.pred<-aggregate(salida.pred$casos,list(dia=salida.pred$dia, tipo=salida.pred$tipo), sum)


sec.basica<-rbind(data.frame(
  dia=xlsx.casos$dia,
  tipo="observado",
  casos=xlsx.casos$total
), data.frame(
  dia=tail(xlsx.casos$dia,1)+suma.pred$dia,
  tipo=suma.pred$tipo,
  casos=suma.pred$x
))
ggplot(sec.basica, aes(x=dia,y=casos, color=tipo))+geom_line()+scale_y_continuous(trans="log10")
```

```{r, results='asis'}
pandoc.table(sec.basica)
```



### Predicción por regiones


Hemos modificado el algoritmo para iniciar desde 3 casos en cada Región . Esto permite hacer que las predicciones se acerquen entre sí, siendo optimistas en T+AR(1), siendo bastante pesimistas  para Aysén y  Arica y Parinacota.

```{r}
prediccion<-prediccion.casos(datos.casos[setdiff(names(datos.casos),"total")],min.casos = 3)
plot( prediccion)+guides(color=guide_legend("Modelo"))+theme(legend.position="bottom", legend.direction = "vertical")
```

Las tablas por regiones se incluye en el Anexo I

## Decesos

Si observamos la serie de decesos por Región, podemos observar que presentan un patrón muy particular, dependiendo de la zona. Destaca el número creciente y rápido de decesos en la Araucanía, así como el estancamiento de la Metropolitana en la primera etapa, para un aumento similar a la araucanía tras el segundo caso.

```{r serie decesos}
plot.avance.pais(datos.decesos,predicted = F,min.casos = 2,span.param = NULL) +guides(color=guide_legend("Región"))+theme_bw()+paleta+geom_line()
```



**Fuentes de información**:
Principalmente, se utilizó el reporte diario del [MINSAL](https://www.minsal.cl/nuevo-coronavirus-2019-ncov/casos-confirmados-en-chile-covid-19/), usando [Wayback machine](https://archive.org/web/) para recopilar la información ya no disponible.

## Anexo I: Predicciones por región


```{r,results='asis'}
prediccion<-prediccion.casos(datos.casos[setdiff(names(datos.casos),"total")],min.casos = 3)
r<-lapply(prediccion$tar2,function(x) {round(tail(x,7)[,c(1,2,3,4)],2)})
formatear_tablas(r, "Casos nuevos: tendencia + AR(1)")
```

```{r,results='asis'}
r<-lapply(prediccion$exp, function(x) {round(tail(x,7)[,c(1,2,3,4)],2)})
formatear_tablas(r, "Exponencial")
```


```{r,results='asis'}
r<-lapply(prediccion$arima,function(x) {round(tail(x,7)[,c(1,2,3,4)],2)})
formatear_tablas(r, "ARIMA(1,1,0) con deriva")
```

